---
title: "Taller de Análisis Multivariado"
subtitle: "PCA y métodos alternativos de reducción de dimensionalidad — Coffee Quality Institute"
author: "Juan Sebastian"
date: "`r format(Sys.Date(), '%d de %B de %Y')`"
output:
  html_document:
    toc: true
    toc_float: true
    toc_depth: 3
    code_folding: show
    theme: flatly
    df_print: paged
---

```{r setup, include=FALSE}
knitr::opts_chunk$set(echo = TRUE, warning = FALSE, message = FALSE,
                       fig.align = "center", fig.width = 8, fig.height = 7)
```

> **Nota para el lector:** este documento es un **informe de previsualización**, pensado para revisar con el profesor antes de construir las diapositivas finales. Contiene todo el código, las salidas reales obtenidas al ejecutarlo, y una interpretación preliminar de cada resultado. Las secciones siguen el orden del taller.

> **Notación del curso (primer tercio de la materia).** Los bloques de teoría de este informe usan la misma notación vista en clase:
>
> - $X$: matriz de datos $n \times p$ ($n$ individuos, $p$ variables); $\bar{x}$: vector de medias $p \times 1$, $\bar{x} = \frac{1}{n}X^\top \mathbf{1}$.
> - $P = I_n - \frac{1}{n}\mathbf{1}\mathbf{1}^\top$: matriz de centrado (simétrica e idempotente); $\tilde{X} = PX$ es la matriz centrada (a cada dato se le resta la media de su columna).
> - $S = \frac{1}{n}\tilde{X}^\top\tilde{X} = \frac{1}{n}X^\top P X$: matriz de covarianza $p \times p$.
> - $D = \operatorname{diag}(s_1^2,\dots,s_p^2)$: varianzas de cada variable; $R = D^{-1/2} S D^{-1/2}$: matriz de correlación — el resultado de estandarizar cada variable antes de calcular $S$.
> - $a$ (o $\omega$): vector de dirección/combinación lineal — "cuánto pesa cada variable"; $\lambda$: valor propio de $S$ (o de $R$) — la varianza en la dirección de su vector propio.
> - $A$: matriz de vectores propios (columnas = direcciones $a$); $\Lambda$: matriz diagonal de valores propios, tal que $S = A\Lambda A^\top$.
> - $Z = Xa$: componente/proyección — los datos vistos desde la dirección $a$.
>
> En R: `pca$rotation` es $A$ (los vectores propios) y `pca$x` es $Z$ (las proyecciones).

---

# 1. Objetivo

Se aplican y comparan cuatro métodos de reducción de dimensionalidad — **PCA**, **Kernel PCA**, **t-SNE** y **UMAP** — sobre un conjunto de datos real, con el fin de responder:

> ¿Qué información de los datos intenta preservar cada método y qué se puede interpretar a partir de la representación obtenida?

---

# 2. Selección del conjunto de datos

**Fuente:** [Coffee Quality Institute](https://database.coffeeinstitute.org/), vía el repositorio [jldbc/coffee-quality-database](https://github.com/jldbc/coffee-quality-database) (archivo `data/arabica_data_cleaned.csv`).

**Observaciones:** 1311 lotes de café arábica evaluados por catadores certificados (Q Graders).

**Variables cuantitativas utilizadas:**

| Variable | Significado | Unidad |
|---|---|---|
| Aroma, Flavor, Aftertaste, Acidity, Body, Balance, Uniformity, Clean.Cup, Sweetness, Cupper.Points | Puntajes sensoriales de catación | Escala 0–10 |
| Moisture | Humedad del grano | % |
| Category.One.Defects | Defectos primarios (graves) | conteo |
| Category.Two.Defects | Defectos secundarios (leves) | conteo |
| altitude_mean_meters | Altitud media de la finca | metros |

**Justificación de la selección:** son las únicas variables genuinamente cuantitativas y continuas del dataset. El resto de columnas son identificadores, certificaciones o metadatos administrativos (`Owner`, `Farm.Name`, `Lot.Number`, `Certification.Body`, etc.) sin contenido analítico para un PCA.

Se **excluye `Total.Cup.Points`** del conjunto activo porque es, por construcción, la suma de los diez puntajes sensoriales: incluirla generaría colinealidad perfecta en vez de información nueva.

**Datos faltantes y tratamiento:** el único NA relevante está en `altitude_mean_meters` (227 filas). Además, esa variable tiene un valor corrupto (~190.000 m, imposible para una finca cafetera). Se filtra a un rango plausible (0–3000 msnm) y se eliminan los NA restantes.

```{r datos}
library(dplyr)

data <- read.csv("../data/arabica_data_cleaned.csv")

vars_cuantitativas <- c("Aroma", "Flavor", "Aftertaste", "Acidity", "Body",
                         "Balance", "Uniformity", "Clean.Cup", "Sweetness",
                         "Cupper.Points", "Moisture", "Category.One.Defects",
                         "Category.Two.Defects", "altitude_mean_meters")

colSums(is.na(data[, vars_cuantitativas]))
summary(data$altitude_mean_meters)

data_f <- data %>%
  filter(is.na(altitude_mean_meters) | (altitude_mean_meters > 0 & altitude_mean_meters <= 3000)) %>%
  filter(!is.na(altitude_mean_meters))

datos <- data_f %>% select(all_of(vars_cuantitativas))
```

Tras el tratamiento quedan **1070 observaciones** con **14 variables**, sin datos faltantes.

---

# 3. Exploración inicial

> **Teoría — la matriz de datos.** Todo el análisis multivariado parte de una matriz $X_{n \times p}$, con $n = 1070$ filas (lotes) y $p = 14$ columnas (variables).

```{r exploracion}
str(datos)              # estructura interna: qué tipo de dato es cada variable
dim(datos)                # dimensiones n x p de la matriz
head(datos)                # primeras filas, para ver el formato de un registro real
summary(datos)               # estadísticos univariados, columna por columna
colSums(is.na(datos))          # conteo de datos faltantes por variable
```

Examine también las relaciones entre las variables:

> **Teoría — matriz de correlación.** $R$ es la matriz de covarianzas de las variables ya estandarizadas:
> $$ R_{ij} \;=\; \frac{\operatorname{Cov}(X_i, X_j)}{\sigma_i \, \sigma_j}, \qquad -1 \le R_{ij} \le 1 $$
> Cada $R_{ij}$ mide la asociación **lineal** entre las variables $i$ y $j$, sin unidades. A diferencia de $S$ (sección 4), $R$ **no cambia** si se reescalan las variables.

```{r correlacion}
cor(datos)   # matriz R (p x p)
```

**Hallazgos principales:**

- **Diferencias de escala fuertes:** `altitude_mean_meters` está en cientos-miles de metros, los puntajes sensoriales en 0–10, `Moisture` en proporción (0–0.2) y los defectos son conteos (0–47). Sin estandarizar, la altitud dominaría cualquier análisis basado en varianza.
- **Mayor variabilidad:** `altitude_mean_meters` y `Category.Two.Defects`/`Category.One.Defects`; los puntajes sensoriales son mucho más homogéneos (la mayoría de lotes puntúa entre 7 y 8.5).
- **Correlaciones altas** entre los puntajes sensoriales (p. ej. Flavor–Aftertaste ≈ 0.90, Flavor–Balance ≈ 0.82, Aftertaste–Balance ≈ 0.83): evalúan dimensiones relacionadas de la experiencia de cata.
- `Category.One/Two.Defects` y `Moisture` están **débil o negativamente correlacionadas** con el bloque sensorial: aportan información distinta (calidad física del grano, no sabor).
- `altitude_mean_meters` tiene correlación baja-positiva (~0.15–0.20) con casi todos los puntajes sensoriales.

## 3.1. Detección de valores atípicos univariados: diagramas de cajas ajustados

> **Teoría — por qué el diagrama de cajas clásico falla con datos sesgados.** La regla de Tukey marca como atípico todo punto fuera de $[Q_1 - 1.5\,\text{RIC},\; Q_3 + 1.5\,\text{RIC}]$, usando el **mismo** multiplicador (1.5) a ambos lados de la caja. Esa regla asume implícitamente una distribución más o menos simétrica. Si la distribución está sesgada, un lado tiene una cola naturalmente más larga que el otro por razones que no tienen nada que ver con ser "atípico" — y la regla clásica reporta **falsos positivos** en el lado de la cola larga (marca puntos normales como atípicos) o **falsos negativos** en el lado corto. El **diagrama de cajas ajustado** (Hubert & Vandervieren, 2008) corrige esto usando el *medcouple* $MC$ — una medida robusta de asimetría en $[-1, 1]$ — para estirar o encoger cada bigote según el sesgo:
> $$ \big[\, Q_1 - 1.5\,e^{-4MC}\,\text{RIC},\;\; Q_3 + 1.5\,e^{3MC}\,\text{RIC} \,\big] \quad (\text{si } MC \geq 0) $$
> (con los exponentes intercambiados si $MC < 0$). Cuando $MC = 0$ (simetría perfecta) esta fórmula se reduce exactamente a la regla de Tukey.

```{r medcouple}
library(robustbase)

mc_vars <- sapply(datos, mc)   # medcouple: asimetría robusta de cada variable, en [-1, 1]
round(mc_vars, 3)
```

```{r cajas-ajustadas}
comparar_outliers <- function(x) {
  clasico <- sum(x < quantile(x, .25) - 1.5 * IQR(x) |
                   x > quantile(x, .75) + 1.5 * IQR(x))
  ab <- adjboxStats(x)               # calcula los bigotes ajustados por el medcouple
  ajustado <- sum(x < ab$fence[1] | x > ab$fence[2])
  c(clasico = clasico, ajustado = ajustado)
}

tabla_outliers <- t(sapply(datos, comparar_outliers))
tabla_outliers
```

```{r boxplot-ajustado-comparacion, fig.height=4.5}
par(mfrow = c(1, 2))
adjbox(datos$Moisture, main = "Moisture\n(caja ajustada)", col = "lightblue")
boxplot(datos$Moisture, main = "Moisture\n(caja clásica)", col = "lightpink")
```

**Dos casos concretos donde la regla clásica sobre-marca atípicos:**

- **`Moisture`** (medcouple ≈ `r round(mc_vars["Moisture"], 2)`, sesgo a la izquierda): la caja clásica marca **222** lotes como atípicos; la caja ajustada, que estira el bigote hacia el lado de la cola larga en vez de aplicar el mismo margen a ambos lados, marca solo **114** — la regla clásica duplica el conteo de "atípicos" simplemente por no tener en cuenta la asimetría.
- **`Category.Two.Defects`** (medcouple ≈ `r round(mc_vars["Category.Two.Defects"], 2)`, sesgo a la derecha): la caja clásica marca **77** lotes; la ajustada, **20** — una diferencia de casi 4 veces.
- En cambio, `Uniformity`, `Clean.Cup`, `Sweetness` y `Category.One.Defects` tienen medcouple muy cercano a $\pm 1$ (el extremo teórico) porque son variables acotadas y muy concentradas en el valor máximo (la mayoría de lotes obtiene el puntaje perfecto, con pocas excepciones) — ahí el conteo clásico y el ajustado **coinciden exactamente**, así que no hay corrección que hacer: el sesgo aparente es estructural (una variable con tope y poca variación), no una distorsión de la regla de detección.

Esto confirma, con datos reales de este dataset, la advertencia de que **un diagrama de cajas clásico sobre variables sesgadas puede reportar atípicos que no lo son** — de ahí la importancia de revisar el medcouple antes de decidir cuántos y cuáles valores extremos tiene cada variable.

## 3.2. ¿Amerita esto transformar variables antes de PCA?

PCA no exige normalidad para calcularse — $S$ y $R$ son válidas para cualquier distribución con varianza finita —, pero una variable muy sesgada sí puede inflar artificialmente su propia varianza y desplazar hacia dónde apunta cada componente, incluso generando **atípicos multivariados que no son reales**: un valor extremo en una variable sesgada puede aparecer como "extremo" en el espacio de componentes simplemente por la escala, no porque esa observación sea genuinamente distinta de las demás. La forma correcta de comprobarlo — en vez de asumirlo — es: aplicar una transformación que **simetrice** la variable sesgada (Yeo-Johnson, la generalización de Box-Cox que admite ceros), rehacer PCA, y ver si los atípicos y patrones ya encontrados (sección 8) **persisten** (en cuyo caso son reales) o **desaparecen** (en cuyo caso eran un artefacto del sesgo).

> **Teoría — transformación de Yeo-Johnson.** Generaliza Box-Cox para admitir valores $\geq 0$ (todas nuestras variables lo son) sin desplazamientos manuales:
> $$ y(\lambda) = \begin{cases} \dfrac{(x+1)^{\lambda}-1}{\lambda}, & \lambda \neq 0 \\ \ln(x+1), & \lambda = 0 \end{cases} \qquad (x \geq 0) $$
> El parámetro $\lambda$ se elige por máxima verosimilitud, buscando el valor que hace a $y(\lambda)$ lo más simétrica (cercana a normal) posible. $\lambda = 1$ equivale a no transformar.

```{r yeojohnson-funciones}
# Implementación propia de Yeo-Johnson (todas las variables del dataset son >= 0,
# así que solo se necesita la rama x >= 0 de la fórmula de la nota teórica).
yeojohnson_transform <- function(x, lambda) {
  if (lambda != 0) ((x + 1)^lambda - 1) / lambda else log(x + 1)
}
yeojohnson_loglik <- function(lambda, x) {
  y <- yeojohnson_transform(x, lambda)
  -length(x) / 2 * log(var(y)) + (lambda - 1) * sum(log(x + 1))  # log-verosimilitud perfilada
}
yeojohnson_fit <- function(x) {
  optimize(yeojohnson_loglik, interval = c(-5, 5), x = x, maximum = TRUE)$maximum
}

lambdas <- sapply(datos[c("Moisture", "Category.One.Defects", "Category.Two.Defects")], yeojohnson_fit)
round(lambdas, 3)
```

**Los lambda estimados no son todos igual de confiables.** `Category.Two.Defects` obtiene un $\lambda \approx -0.22$ dentro del rango de búsqueda: un ajuste estable. Pero `Moisture` y `Category.One.Defects` empujan $\lambda$ hasta el borde mismo del rango permitido ($5$ y $-5$): la optimización no converge a un óptimo interior, señal de que la máxima verosimilitud **no encuentra** ninguna transformación de potencia que las simetrice bien. La razón ya la conocemos: ambas están **infladas en cero** — 174 de 1070 lotes tienen `Moisture` exactamente 0 (sección 13, hallazgo de UMAP: son mediciones faltantes codificadas como cero, no café realmente seco) y la mayoría de lotes tiene `Category.One.Defects = 0` — una mezcla de "pico en cero + cola continua" no es el tipo de asimetría que una transformación monótona de potencia puede corregir. Por eso se transforma **solo** `Category.Two.Defects`, que sí tiene un ajuste bien definido:

```{r yeojohnson-aplicar}
pca_referencia <- prcomp(datos, center = TRUE, scale. = TRUE)  # PCA sin transformar, igual al de la sección 5

datos_transformados <- datos
datos_transformados$Category.Two.Defects <- yeojohnson_transform(datos$Category.Two.Defects, lambdas["Category.Two.Defects"])

pca_transformado <- prcomp(datos_transformados, center = TRUE, scale. = TRUE)

for (k in 1:4) {
  cat("PC", k, ": correlación =", round(abs(cor(pca_referencia$x[, k], pca_transformado$x[, k])), 3), "\n")
}
```

**La prueba decisiva — ¿siguen siendo atípicos los mismos dos lotes de la sección 8?** Los dos lotes con más defectos (30 y 31 de `Category.Two.Defects`) eran, en el PCA original, los valores más extremos de **todo** PC2:

```{r yeojohnson-atipicos-persisten}
idx_defectos <- order(datos$Category.Two.Defects, decreasing = TRUE)[1:2]

cat("Rango completo de PC2 (original):", round(range(pca_referencia$x[, 2]), 2), "\n")
cat("PC2 (original) de los dos lotes con más defectos:",
    round(pca_referencia$x[idx_defectos, 2], 2), "\n\n")

cat("Rango completo de PC2 (Category.Two.Defects transformada):", round(range(pca_transformado$x[, 2]), 2), "\n")
cat("PC2 (transformado) de los mismos dos lotes:",
    round(pca_transformado$x[idx_defectos, 2], 2), "\n")
```

**Resultado: los atípicos dejan de ser extremos.** En el PCA original, el lote con 31 defectos tenía PC2 = −16.45 — literalmente el extremo que define todo el rango de PC2 (de −16.45 a 6.56) — y el de 30 defectos, PC2 = −4.93, también entre los más bajos. Una vez corregido el sesgo de `Category.Two.Defects`, esos mismos dos lotes quedan en PC2 ≈ −1.68 y 1.00 — dentro de un rango mucho más acotado (el nuevo rango completo de PC2 es −14.54 a 2.4) y ya lejos de definir el extremo del eje como antes. Es decir: **una parte de lo que en la sección 8 se interpretó como "atípicos multivariados genuinos" era, en realidad, un artefacto de no haber corregido el sesgo de una sola variable (el conteo crudo de defectos secundarios)**, exactamente el mecanismo que advierte la teoría de cajas ajustadas (sección 3.1).

**En cambio, el lote con los diez puntajes sensoriales en cero sigue siendo tan extremo como antes** (PC1 = 56.14 en ambas versiones — la correlación de PC1 es exactamente 1 porque ninguna variable transformada pesa en PC1, sección 7): ese punto **sí** es un atípico real, no un artefacto de escala — es coherente con lo que ya se sabía: un error evidente de captura de datos (todos los puntajes en 0 es físicamente imposible para un lote calificado), no una variable sesgada corrigiéndose.

**Decisión para esta entrega: se mantiene el PCA sin transformar (sección 5) como el análisis oficial**, con una salvedad ahora documentada explícitamente en vez de asumida:

1. PC1 — el eje de calidad sensorial general (47.7 % de la varianza, sección 7), la conclusión más importante del informe — es **completamente insensible** a esta corrección en todas las variantes probadas.
2. El efecto real (los dos lotes de mayor conteo de defectos dejan de ser atípicos extremos en PC2) queda **documentado aquí como hallazgo**, y se incorpora como matiz a la lectura de esos dos lotes en la sección 8: son lotes con más defectos que el promedio, pero su aparente extremidad multivariada en PC2 estaba inflada por el sesgo de la variable, no es enteramente genuina.
3. `Moisture` y `Category.One.Defects` no se transforman porque, según la propia prueba de Yeo-Johnson, no son variables "sesgadas" en el sentido que una transformación de potencia pueda corregir — están infladas en cero, un problema de calidad de datos (ya tratado en la sección 13) y no de asimetría.
4. Adoptar la versión transformada como oficial exigiría rehacer cargas, biplot, Kernel PCA y comparación bajo una segunda estructura — el análisis completo con `Category.Two.Defects` transformada está desarrollado en `pca_alternativo_transformado.Rmd`, listo para presentarse si se considera necesario adoptarlo.

---

# 4. Matriz de varianzas-covarianzas y medidas de variabilidad

> **Teoría — matriz $S$.** Se construye centrando primero los datos: con $\tilde{X} = PX$ (la matriz centrada, usando la matriz de centrado $P$ de la nota de notación),
> $$ S = \frac{1}{n}\tilde{X}^\top\tilde{X} = \frac{1}{n}X^\top P X $$
> es una matriz $p \times p$ y simétrica:
> $$ S = \begin{pmatrix} s_{11} & s_{12} & \cdots & s_{1p} \\ s_{21} & s_{22} & \cdots & s_{2p} \\ \vdots & \vdots & \ddots & \vdots \\ s_{p1} & s_{p2} & \cdots & s_{pp} \end{pmatrix} $$
> **En la diagonal**, $s_{ii} = \operatorname{Var}(X_i)$: la varianza de cada variable por sí sola. **Fuera de la diagonal**, $s_{ij} = \operatorname{Cov}(X_i, X_j)$: mide cómo varían juntas dos variables — positiva si suben juntas, negativa si una sube cuando la otra baja. A diferencia de $R$, **$S$ sí depende de las unidades de medida** — por eso, en nuestros datos, la altitud (en metros) la domina por completo.

```{r covarianza}
S <- cov(datos)
signif(S, 3)
```

## 4.1. Varianza total

> **Teoría — varianza total.** Es la traza de $S$, es decir, la suma de la diagonal (la suma de las varianzas individuales):
> $$ \text{Var. total} \;=\; \operatorname{tr}(S) \;=\; \sum_{i=1}^{p} s_{ii} $$
> Resume la dispersión global en un solo número, pero **ignora las covarianzas**: no dice nada sobre cómo se relacionan las variables entre sí.

```{r var-total}
varianza_total <- sum(diag(S))
varianza_total
```

La varianza total (**≈ 174 690**) está dominada casi por completo por `altitude_mean_meters` (varianza ≈ 174 656, según la diagonal de `S`), simplemente porque su escala (metros) es órdenes de magnitud mayor que la de los puntajes sensoriales (escala 0–10). Esto **no** significa que la altitud sea la variable más "importante": es un artefacto de unidades, y es justamente la razón por la que el PCA se hará sobre datos estandarizados (sección 5).

## 4.2. Varianza generalizada

> **Teoría — varianza generalizada.** Es el determinante de $S$, y equivale al producto de sus valores propios:
> $$ \text{Var. generalizada} \;=\; |S| \;=\; \det(S) \;=\; \prod_{i=1}^{p} \lambda_i $$
> Es proporcional al volumen del elipsoide de dispersión que forman los datos (sus semiejes son proporcionales a $\sqrt{\lambda_i}$). Como todos los $\lambda_i \geq 0$ (S es semidefinida positiva), basta con que **uno solo** sea cercano a cero para que el producto colapse: $\lambda_i = 0$ exacto significa colinealidad **exacta** entre variables (rango$(S) < p$, $S$ no invertible); $\lambda_i \approx 0$ señala colinealidad **casi** exacta. La razón $\lambda_{\min}/\lambda_{\max}$ resume la anisotropía: cercana a 0, datos muy alargados en una dirección (colinealidad); cercana a 1, dispersión similar en todas direcciones.

```{r var-generalizada}
varianza_generalizada <- det(S)
varianza_generalizada
```

El determinante de `S` es **≈ 2.88 × 10⁻⁷**, un número extremadamente pequeño. Aquí, sin embargo, esto **no** es evidencia de colinealidad real: es un artefacto de escala, porque $S$ se calculó sobre las variables en su escala original y el determinante es un producto de varianzas y covarianzas en unidades muy distintas (metros² frente a escalas 0–10²), lo que aplasta el valor. Para diagnosticar colinealidad genuina hay que mirar los valores propios de $R$ en vez de los de $S$ (sección 6, ya sobre variables estandarizadas): el mayor es $\lambda_1 \approx 6.68$ y el menor $\lambda_{14} \approx 0.092$, es decir $\lambda_{\min}/\lambda_{\max} \approx 0.014$ — bastante alejado de 0 exacto. Hay colinealidad **moderada** entre los puntajes sensoriales (coherente con sus correlaciones altas), pero no una dependencia lineal exacta.

> **Teoría — versiones promedio.** Con $p$ el número de variables:
> $$ \overline{\text{Var. total}} = \frac{\operatorname{tr}(S)}{p}, \qquad \overline{\text{Var. generalizada}} = |S|^{1/p} $$
> La primera es la varianza promedio por variable; la segunda lleva el "volumen" de $|S|$ de vuelta a una escala por variable, comparable con la anterior. Ambas corrigen por la dimensión $p$, así que permiten comparar conjuntos con distinto número de variables.

```{r var-promedio}
p <- ncol(datos)
varianza_total_media <- varianza_total / p
varianza_generalizada_media <- varianza_generalizada^(1 / p)
varianza_total_media
varianza_generalizada_media
```

Las versiones **promedio** (dividir por `p`, o tomar la raíz `p`-ésima) son mejores para comparar variabilidad porque corrigen por la dimensión y ponen ambas medidas en una escala "por variable", independiente de cuántas variables se incluyan. Aun así, siguen siendo sensibles a las unidades originales — el diagnóstico real de escala se resuelve estandarizando antes del PCA.

---

# 5. Análisis de Componentes Principales

**Decisión: ESTANDARIZAR** las variables antes de aplicar PCA (`prcomp(datos, center = TRUE, scale. = TRUE)`), es decir, diagonalizar $R$ en vez de $S$. La justificación, punto por punto:

- **Unidades de medición.** Las 14 variables no comparten una unidad común: `altitude_mean_meters` está en metros, los diez puntajes de catación están en una escala de 0 a 10, `Moisture` es una proporción (0 a 1) y `Category.One.Defects`/`Category.Two.Defects` son conteos de defectos. $S$ (sección 4) mezcla en la misma matriz metros², puntos² y conteos² — magnitudes que no son comparables entre sí, solo tienen sentido dentro de la unidad original de cada variable.
- **Diferencias de escala.** El rango de `altitude_mean_meters` va de 0 a 2559 m, frente a 8.6–10 en los puntajes sensoriales, 0–0.20 en `Moisture` y 0–47 en `Category.Two.Defects`: cuatro órdenes de magnitud entre la variable de rango más amplio y la más angosta.
- **Diferencias de varianza.** Esa diferencia de escala se traduce directamente en la diagonal de $S$: $\operatorname{Var}(\texttt{altitude\_mean\_meters}) \approx 174\,656$, frente a $0.13$–$0.63$ en los puntajes sensoriales, $3.5$–$27.9$ en los defectos y apenas $0.002$ en `Moisture` — hasta ocho órdenes de magnitud de diferencia entre varianzas individuales. Por eso `altitude_mean_meters`, ella sola, explica el **99.98 %** de la varianza total calculada en la sección 4.1: no porque sea la variable más relevante, sino porque su unidad (metros) produce números mucho más grandes.
- **Objetivo del análisis.** El objetivo es entender la estructura conjunta de la calidad del café — el bloque sensorial, los defectos físicos y la altitud/humedad — dándole a cada dimensión un peso comparable a priori, no dejar que el resultado dependa de qué unidad arbitraria se usó para medir cada variable. Una prueba directa de que el resultado sin estandarizar sería un artefacto: si `altitude_mean_meters` se hubiera registrado en kilómetros en vez de metros, su varianza caería por un factor de $10^6$ y PCA sobre $S$ dejaría de estar dominado por la altitud — sin que nada real en los datos hubiera cambiado. Eso confirma que "PC1 = altitud" no sería un hallazgo genuino sino un accidente de unidades, y es la razón de fondo para estandarizar: solo así cada variable aporta la misma varianza (= 1) de entrada, y PCA queda libre para encontrar la covariación real entre calidad sensorial, defectos y altitud — que es lo que el análisis busca — en vez de limitarse a redescubrir en qué unidad se midió cada cosa.

El taller aclara que **no es necesario** construir `Z <- scale(X)` por separado antes de llamar a `prcomp()` — basta con `scale. = TRUE`. Aun así, se construye explícitamente para dejar a la vista qué es "estandarizar" y para verificar que coincide con lo que hace `prcomp` internamente:

```{r estandarizacion-explicita}
Z <- scale(datos)   # cada columna queda con media 0 y varianza 1: Z = D^(-1/2)(X - 1 x_barra^T)
round(colMeans(Z), 12)   # ~ 0 en las 14 columnas
round(apply(Z, 2, var), 3)  # 1 en las 14 columnas
```

```{r verificacion-equivalencia}
# prcomp(datos, center = TRUE, scale. = TRUE) debe dar exactamente lo mismo que
# prcomp(Z) sin volver a centrar/escalar (Z ya está estandarizada).
pca_desde_Z <- prcomp(Z, center = FALSE, scale. = FALSE)
pca_directo <- prcomp(datos, center = TRUE, scale. = TRUE)
all.equal(unname(pca_desde_Z$x), unname(pca_directo$x))
```

Como se confirma arriba, ambos caminos son idénticos: `scale. = TRUE` dentro de `prcomp()` hace exactamente lo mismo que estandarizar primero con `scale()`. De aquí en adelante se usa `pca <- prcomp(datos, center = TRUE, scale. = TRUE)` (el camino recomendado por el taller), pero matemáticamente es indistinto a haber trabajado sobre `Z`.

> **Teoría — PCA como problema de maximización (Lagrange).** Se busca la dirección $a$ (con $\lVert a \rVert = 1$) que maximiza la varianza de la proyección $Z = Xa$:
> $$ \operatorname{Var}(Z) = a^\top S a $$
> Maximizando sujeto a la restricción $a^\top a = 1$ mediante un multiplicador de Lagrange $\lambda$:
> $$ M = a^\top S a - \lambda(a^\top a - 1), \qquad \frac{\partial M}{\partial a} = 2Sa - 2\lambda a = 0 \;\;\Rightarrow\;\; Sa = \lambda a $$
> Es decir, la dirección que maximiza la varianza es un **vector propio** de $S$, y la varianza máxima alcanzada es exactamente su **valor propio**: $\operatorname{Var}(Z) = a^\top S a = a^\top(\lambda a) = \lambda \, a^\top a = \lambda$. Repitiendo el argumento, ahora exigiendo ortogonalidad con las componentes ya encontradas, se llega a la descomposición completa:
> $$ S = A \Lambda A^{\top}, \qquad \Lambda = \operatorname{diag}(\lambda_1, \dots, \lambda_p) $$
> con $A$ la matriz de vectores propios (direcciones ortogonales, la primera con la mayor varianza posible, la segunda con la mayor varianza restante, y así sucesivamente). Como decidimos **estandarizar**, en la práctica no se diagonaliza $S$ sino $R = D^{-1/2} S D^{-1/2}$ — la misma matemática, aplicada a las variables ya puestas en la misma escala. En `prcomp`, `center = TRUE` resta la media de cada variable y `scale. = TRUE` divide por la desviación estándar; con ambos, la función trabaja sobre $R$ en vez de sobre $S$. `pca$rotation` es $A$ y `pca$x` es $Z = X^{*}A$.
>
> Como $A$ es ortogonal ($A A^\top = I$), esta relación se invierte fácilmente: $X^{*} = Z A^\top$. Por eso proyectar una observación **nueva** (ya estandarizada con la misma media y desviación de `datos`) es tan simple como multiplicarla por $A$, y por eso PCA sí permite reconstruir (o aproximar, reteniendo solo $k<p$ columnas de $A$) los datos originales a partir de las componentes — algo que t-SNE y UMAP no ofrecen (sección 14).

```{r pca}
# center = TRUE  -> resta la media de cada variable
# scale.  = TRUE -> divide por la desviación estándar
# Con ambos, prcomp trabaja sobre R (correlaciones) en vez de sobre S (covarianzas).
pca <- prcomp(datos, center = TRUE, scale. = TRUE)
```

---

# 6. Selección del número de componentes

> **Teoría — valores propios y criterio de Kaiser.** `summary(pca)` da la desviación estándar de cada componente, su proporción de varianza explicada y la acumulada. Los valores propios son
> $$ \lambda_i = (\text{sdev}_i)^2, \qquad \sum_{i=1}^{p} \lambda_i = p \quad \text{(sobre datos estandarizados)} $$
> La suma da exactamente $p = 14$ porque cada variable estandarizada aporta varianza 1. De ahí el **criterio de Kaiser**: retener las componentes con $\lambda_i > 1$, es decir, las que explican más varianza que una sola variable original.

```{r resumen-pca}
summary(pca)   # sdev, proporción de varianza explicada y acumulada por componente
pca$sdev^2     # los valores propios lambda_i
```

```{r kaiser}
sum(pca$sdev^2 > 1)  # número de componentes que cumplen el criterio de Kaiser
```

> **Teoría — gráfico de codo.** Grafica los $\lambda_i$ en orden decreciente. El "codo" es el punto donde la caída se aplana: a partir de ahí, cada componente adicional aporta poca varianza nueva, y suele tomarse como punto de corte.

```{r screeplot}
screeplot(pca,
          type = "lines",  # "lines": los lambda_i como puntos unidos por una línea (facilita ver el "codo"); la alternativa es type = "barplot"
          main = "Gráfico de codo - PCA café")
```

**Decisión: se conservan k = 4 componentes.** Justificación, criterio por criterio:

- **Varianza explicada (individual).** PC1 explica el 47.7 %, PC2 el 10.0 %, PC3 el 9.6 % y PC4 el 7.3 %. A partir de PC5 la varianza individual cae a 6.0 % y sigue bajando de forma monótona (PC6 = 4.6 %, ..., PC14 = 0.7 %): ninguna componente después de la cuarta alcanza siquiera lo que aportaría "una variable original" por sí sola ($100\%/14 \approx 7.1\%$), mientras que las cuatro primeras sí lo superan.
- **Varianza acumulada.** Con k = 4 se acumula **74.6 %** de la varianza total. Es una fracción razonable para resumir 14 variables en menos de un tercio de las dimensiones originales sin perder información sustancial. Pasar a k = 5 solo suma 6.0 puntos porcentuales más (80.5 % acumulado) a cambio de una componente bastante menos interpretable (ver más abajo): el costo marginal de una componente adicional deja de compensar el beneficio.
- **Gráfico de codo.** El *scree plot* muestra una caída muy pronunciada de PC1 a PC2 (λ: 6.68 → 1.40) y luego una meseta mucho más plana. El "codo" visual más marcado está, en sentido estricto, en PC2 — pero detenerse ahí dejaría solo 57.7 % acumulado, insuficiente para representar 14 variables originales. El gráfico se usa como apoyo visual de la tendencia general, no como criterio único.
- **Criterio de Kaiser ($\lambda_i > 1$), como chequeo independiente.** Los valores propios son $6.68,\ 1.40,\ 1.34,\ 1.02,\ 0.84,\ 0.65,\dots$: exactamente **4** superan 1 (PC4 = 1.02, justo por encima del umbral; PC5 = 0.84, ya por debajo). El criterio de Kaiser, calculado de forma completamente objetiva, coincide exactamente con k = 4.
- **Interpretabilidad.** Cada una de las cuatro componentes retenidas tiene una lectura clara y distinta en el contexto cafetero (sección 7): calidad sensorial general (PC1), defectos físicos (PC2), uniformidad/dulzura (PC3) y altitud/humedad (PC4). Desde PC5 las cargas se reparten en magnitudes moderadas entre muchas variables a la vez, sin un patrón temático fácil de nombrar.
- **Objetivo de la reducción dimensional.** El propósito de este análisis es exploratorio e interpretativo — entender qué dimensiones latentes componen la calidad del café —, no una reducción agresiva pensada para alimentar un modelo predictivo (donde el criterio dominante sería otro, p. ej. desempeño *out-of-sample*). Para ese objetivo, la interpretabilidad de cada eje pesa más que exprimir el último punto porcentual de varianza acumulada, por lo que se prioriza un k donde todas las componentes retenidas sean nombrables.

**¿Por qué es adecuado conservar estas 4 componentes?** Porque cuatro criterios independientes convergen en el mismo número: (1) el criterio de Kaiser da exactamente 4 valores propios mayores que 1; (2) la varianza acumulada llega a un nivel razonable (74.6 %) sin necesitar más componentes; (3) el gráfico de codo confirma que, pasada la cuarta componente, la ganancia marginal de varianza es pequeña y decrece suavemente; y (4) las cuatro componentes retenidas — a diferencia de la quinta en adelante — tienen una interpretación sustantiva clara en términos de las variables originales del café (sección 7). Como el objetivo del análisis es interpretar la estructura de calidad y no comprimir al máximo, k = 4 es el punto donde se retiene la mayor cantidad de información nombrable sin arrastrar componentes cuyo significado ya no se puede justificar con las variables originales.

---

# 7. Interpretación de las componentes

> **Teoría — cargas (loadings).** Son los vectores propios de $R$ (la matriz $A$ de la sección anterior): cada columna de `pca$rotation` es el vector $a_k$ de una componente, y la proyección se calcula como
> $$ Z_k = a_{1k} X_1^{*} + a_{2k} X_2^{*} + \cdots + a_{pk} X_p^{*} $$
> donde $X_i^{*}$ son las variables estandarizadas y $a_{ik}$ (la carga de $X_i$ en la componente $k$) es el peso de esa variable original dentro de la componente. Se interpreta mirando qué variables tienen carga alta en valor absoluto y con qué signo: **mismo signo** → esas variables se mueven juntas en ese eje; **signo opuesto** → se oponen. El signo global de una componente es arbitrario — lo que importa son los contrastes.

```{r cargas}
round(pca$rotation[, 1:4], 3)
```

### PC1 (47.7 % de la varianza) — "calidad sensorial general"

- **Variables con mayor peso:** Flavor (−0.362), Aftertaste (−0.359), Balance (−0.346), Acidity (−0.338), Cupper.Points (−0.336), Body (−0.336) y Aroma (−0.333) — los siete puntajes de catación "de intensidad", todos con magnitud entre 0.33 y 0.36.
- **Variables con comportamientos similares:** Uniformity (−0.234), Clean.Cup (−0.216) y Sweetness (−0.222) tienen el mismo signo que el bloque anterior, aunque con menos peso: se mueven en la misma dirección que el resto de la calidad sensorial, solo que más débilmente.
- **Variables que aparecen en sentidos opuestos:** ninguna con peso relevante — `Moisture` (0.071), `Category.One.Defects` (0.042), `Category.Two.Defects` (0.085) y `altitude_mean_meters` (−0.072) tienen cargas prácticamente nulas. PC1 no contrasta nada contra la calidad sensorial: es un eje de una sola dirección.
- **Significado de la componente en el contexto de los datos:** un eje único de "qué tan bien puntuó el lote en general". Lotes con mejor desempeño en todos los atributos de cata (los diez puntajes, con más peso en los siete de intensidad) tienen valores muy negativos en PC1 — el signo es arbitrario, lo que importa es que las diez variables sensoriales se mueven juntas. Es el resumen de "qué tan buena es la taza", sin distinguir todavía matices entre atributos.

**Lectura práctica del score PC1:** si quisieras ordenar los 1.070 lotes de peor a mejor café usando una sola cifra, ese número sería el score de PC1. Los lotes con score muy negativo en PC1 tienen Aroma, Flavor, Aftertaste, Balance y los demás puntajes sensoriales altos al mismo tiempo; los del extremo positivo los tienen todos bajos. Cualquier lote nuevo (ya estandarizado con las mismas medias y desviaciones) puede proyectarse sobre PC1 con una multiplicación y quedar ubicado en ese ranking sin necesidad de recalcular el PCA completo.

### PC2 (10.0 %) — "defectos físicos"

- **Variables con mayor peso:** `Category.One.Defects` (−0.661) y `Category.Two.Defects` (−0.664), prácticamente empatadas.
- **Variables con comportamientos similares:** `Moisture` (−0.263) acompaña con el mismo signo, aunque con bastante menos peso — más humedad tiende a acompañar a más defectos registrados.
- **Variables que aparecen en sentidos opuestos:** `Clean.Cup` (+0.152) es la única carga de signo contrario con magnitud apreciable (el resto — los otros nueve puntajes sensoriales y `altitude_mean_meters` — están todos por debajo de 0.10 en valor absoluto, prácticamente ruido). Es un contraste modesto pero coherente: lotes con más defectos físicos tienden a tener, en este eje, una taza ligeramente menos "limpia".
- **Significado de la componente en el contexto de los datos:** un eje de calidad física del grano, casi ortogonal a PC1 — mide defectos y humedad, no sabor. Confirma que la calidad física varía de forma prácticamente independiente de la calidad sensorial: un lote puede puntuar alto en catación y aun así tener defectos físicos relevantes, y viceversa.

**Por qué PC2 captura esto y PC1 no:** PC1 ya "agotó" la variación que comparten los diez puntajes sensoriales juntos. Lo que quedó sin explicar tras PC1 — la variación en Category.One/Two.Defects y Moisture — no siguió el mismo patrón de los puntajes sensoriales, así que PC2 tomó esa dirección ortogonal restante. En términos prácticos: saber que un lote está en el extremo de PC1 (muy buena taza) no te dice nada sobre cuántos defectos físicos tiene su grano; para saberlo hay que mirar PC2.

### PC3 (9.6 %) — "consistencia y dulzura del lote vs. intensidad sensorial"

- **Variables con mayor peso:** Sweetness (−0.532), Clean.Cup (−0.479) y Uniformity (−0.461).
- **Variables con comportamientos similares:** `Moisture` (−0.332) se suma a ese grupo con el mismo signo — un bloque de "consistencia del lote" (dulzura, limpieza de taza, uniformidad y humedad) que se mueve unido.
- **Variables que aparecen en sentidos opuestos:** los siete puntajes de intensidad sensorial (Aroma, Flavor, Aftertaste, Acidity, Body, Balance, Cupper.Points) tienen cargas positivas moderadas (0.10–0.14), y `altitude_mean_meters` también es positiva y algo mayor (0.236) — todas de signo contrario al bloque de consistencia.
- **Significado de la componente en el contexto de los datos:** PC3 distingue, dentro de lotes ya parecidos en PC1, a los que destacan más en "consistencia y dulzura de taza" (uniformidad, ausencia de defectos de limpieza, dulzura, más humedad) de los que destacan más en "intensidad sensorial y altitud" — un matiz secundario que PC1 no capturaba porque promediaba todos los atributos juntos.

### PC4 (7.3 %) — "altitud y humedad, con menos defectos primarios"

- **Variables con mayor peso:** `altitude_mean_meters` (0.791), muy por encima de cualquier otra variable.
- **Variables con comportamientos similares:** `Moisture` (0.545) acompaña con el mismo signo — en este eje, fincas más altas están asociadas a mayor humedad medida en el grano.
- **Variables que aparecen en sentidos opuestos:** `Category.One.Defects` (−0.237) es la única carga adicional no despreciable y tiene signo contrario — lotes de fincas más altas y húmedas tienden a tener, en este eje, menos defectos primarios. El resto de variables (los diez puntajes sensoriales y `Category.Two.Defects`) quedan por debajo de 0.08 en valor absoluto.
- **Significado de la componente en el contexto de los datos:** un eje de metadatos agroclimáticos y de proceso — altitud, humedad y, en menor medida, defectos primarios —, prácticamente desconectado tanto de la calidad sensorial (PC1) como de los defectos secundarios y la limpieza de taza (PC2, PC3).

---

# 8. Matriz de gráficos de dispersión de las componentes

> **Teoría — scores.** Son las coordenadas de cada lote en la nueva base de componentes: el mismo dato, visto desde otros ejes.
> $$ \text{pca\$x} = X^{*} \, A $$
> Como $A$ es ortogonal ($A^\top A = I$), $\operatorname{Cov}(Z_i, Z_j) = 0$ para $i \neq j$: en la matriz de dispersión de abajo **no debe verse correlación lineal** en ningún panel. Lo que se busca ahí es otra cosa — agrupamientos, patrones y observaciones atípicas.

```{r coordenadas}
head(pca$x)
```

```{r pairs-pca, fig.height=8}
k <- 4   # componentes a conservar (decisión de la sección 6)
pairs(pca$x[, 1:k],   # matriz n x k: pairs() grafica cada par de columnas entre sí
      main = "Matriz de dispersión - Componentes principales (café)",
      pch = 19,   # 19 = código de símbolo de R para "círculo relleno"
      col = adjustcolor("steelblue", alpha.f = 0.4))  # adjustcolor(color, alpha.f): mismo color con transparencia (0 = invisible, 1 = opaco); ayuda a ver dónde se acumulan más puntos superpuestos
```

No se observan agrupamientos claros: la gran mayoría de las observaciones forma **una sola nube densa y continua**, sin separación en subgrupos. Esto es consistente con que el café arábica de este dataset es relativamente homogéneo en composición (predominan lotes de calidad "especialidad").

**¿Qué significa esta nube continua para el café?** Que la calidad del café arábica en este dataset no se organiza en "tipos" o categorías separadas — es un **espectro continuo**. Los lotes no pertenecen a grupos discretos de "café bueno" vs "café malo"; existe una transición gradual de menor a mayor calidad en todas las variables sensoriales simultáneamente. Esta continuidad es coherente con el dominio experto: las diferencias entre lotes de especialidad se expresan como matices, no como fronteras claras entre categorías. Por eso los cuatro métodos del taller — PCA, Kernel PCA, t-SNE y UMAP — no encuentran grupos naturales en los datos de calidad sensorial (la excepción de UMAP corresponde a un problema de captura de datos, no a una subpoblación real de café).

Como comprobación adicional, coloreamos esa misma matriz por `Processing.Method` (metadato no usado como variable activa del PCA, pero disponible en `data_f`):

```{r pairs-pca-color, fig.height=8, message=FALSE}
library(GGally)

pca_scores <- as.data.frame(pca$x[, 1:k])
pca_scores$Processing.Method <- data_f$Processing.Method

ggpairs(pca_scores,
        columns = 1:k,                  # qué columnas del data.frame graficar (las k componentes retenidas)
        aes(color = Processing.Method,  # variable categórica que define el color de cada punto/curva
            alpha = 0.5)) +             # transparencia de los puntos (0 = invisible, 1 = opaco)
  ggtitle("Matriz de dispersión de componentes principales (color = método de proceso)")
```

Tampoco aquí se observa separación por método de proceso: los lotes Washed/Wet, Natural/Dry, Semi-washed/Semi-pulped y Otro se mezclan en la misma nube — el proceso de beneficio no es, por sí solo, un factor que distinga la estructura de calidad capturada por PC1–PC4.

Sí se identifican **observaciones atípicas** muy marcadas, que se repiten en varios pares de componentes:

```{r outliers}
idx_pc1 <- order(pca$x[, 1], decreasing = TRUE)[1:2]
idx_pc2 <- order(pca$x[, 2])[1:2]
idx_pc4 <- order(pca$x[, 4])[1:2]
datos[unique(c(idx_pc1, idx_pc2, idx_pc4)), ]
```

- Un lote con **todos los puntajes sensoriales en cero** (Aroma = Flavor = ... = 0): un error evidente de captura de datos, no una observación real de café. Aparece como el punto más extremo en PC1.
- Dos lotes con **31–47 defectos** (Category.One/Two.Defects), muy por encima del resto (mediana de Category.Two.Defects = 2): los outliers más extremos en PC2.
- Lotes con **altitud = 1 metro**: claramente un valor de captura erróneo o un placeholder (ninguna finca de café real está a 1 msnm), visibles como atípicos en PC4.

Estos patrones se mantienen entre distintos pares de componentes que involucran a PC1, PC2 o PC4, lo que confirma que son atípicos multivariados genuinos y no artefactos de una sola proyección — y refuerzan que el "tratamiento de datos" de la sección 2 podría profundizarse filtrando también estos casos evidentes de error de captura.

> **Teoría — distancia de Mahalanobis como prueba formal de atípicos.** En vez de detectar atípicos "a ojo" en la matriz de dispersión, se puede formalizar como una prueba de hipótesis: $H_0$: la observación $x_i$ pertenece a la población; $H_a$: es atípica. El estadístico es
> $$ d_M^2(x_i) = (x_i - \bar{x})^\top S^{-1} (x_i - \bar{x}) \;\sim\; \chi^2_p $$
> (aproximadamente, bajo normalidad multivariada), donde $p$ es el número de variables. Se rechaza $H_0$ (se marca como atípica) si $d_M^2(x_i)$ supera el cuantil $\chi^2_{p}$ elegido como umbral.

```{r mahalanobis}
dm2 <- mahalanobis(datos, colMeans(datos), S)
umbral <- qchisq(0.975, df = ncol(datos))   # cuantil chi-cuadrado al 97.5%
sum(dm2 > umbral)                            # observaciones marcadas como atípicas
sort(dm2, decreasing = TRUE)[1:6]            # las 6 distancias mas extremas
```

Con el umbral $\chi^2_{14}$ al 97.5% (**≈ 26.1**), **89 de los 1070 lotes** (8.3%) quedan marcados como atípicos multivariados — muy por encima del 2.5% esperado bajo normalidad multivariada, lo que sugiere que esa suposición no se sostiene bien aquí (variables acotadas como los puntajes 0–10 o los conteos de defectos no son verdaderamente normales). Aun así, la prueba **confirma** los mismos casos ya detectados visualmente: el lote con todos los puntajes en cero ($d_M^2 \approx 653$, el más extremo de todos) y el lote con 31/47 defectos ($d_M^2 \approx 296$) están entre los primeros lugares, junto con otros casos no tan evidentes en la matriz de dispersión (p. ej. un lote con `Clean.Cup = 0` y 20 defectos secundarios).

> **Nota — relación entre Mahalanobis y las componentes.** Usando $S = A\Lambda A^\top$, la distancia de Mahalanobis se puede reescribir en términos de las coordenadas $Z = \tilde{X}A$ de la sección 8:
> $$ d_M^2(x_i) = \sum_{k=1}^{p} \left(\frac{z_{ik}}{\sqrt{\lambda_k}}\right)^2 $$
> Es decir, **la distancia de Mahalanobis es exactamente la distancia euclídea en el espacio de PCA, una vez que cada componente se reescala dividiendo por su propia desviación estándar** $\sqrt{\lambda_k}$ (`pca$sdev`). Buscar atípicos con Mahalanobis y buscarlos como puntos alejados en la matriz de dispersión de la sección 8 son, en el fondo, la misma idea — la ventaja de Mahalanobis es que da un umbral formal ($\chi^2_p$) en vez de juzgar "a ojo".

---

# 9. Biplot

> **Teoría — biplot.** Superpone en un mismo plano los *scores* (los lotes, como puntos) y las cargas (las variables, como flechas). El coseno del ángulo $\theta_{ij}$ entre dos flechas aproxima la correlación entre esas variables originales:
> $$ \cos(\theta_{ij}) \approx r_{ij} $$
> Ángulo pequeño → variables muy correlacionadas; ángulo recto → casi incorreladas; sentido opuesto → correlación negativa. La longitud de la flecha indica qué tan bien representada queda esa variable en este plano de dos componentes.

```{r biplot, fig.height=8}
biplot(pca, choices = c(1, 2), cex = 0.6,
       main = "Biplot PCA - Componentes 1 y 2 (café)")
```

El biplot confirma visualmente la interpretación de la sección 7: las flechas de los diez puntajes sensoriales apuntan casi todas en la misma dirección (hacia PC1 negativo), formando un haz compacto — coherente con que todas cargan con el mismo signo y magnitud similar en PC1. Las flechas de `Category.One.Defects` y `Category.Two.Defects` apuntan en una dirección casi perpendicular (hacia PC2 negativo), separadas del haz sensorial. El lote con 31/47 defectos (fila 1014) aparece exactamente en esa dirección, muy alejado del resto.

Lo que el biplot añade frente a la matriz de dispersión es la **dirección y magnitud de cada variable original superpuesta sobre las observaciones**: permite ver simultáneamente qué variables "empujan" a un lote hacia una zona del plano, información que la matriz de dispersión (solo puntos) no muestra por sí sola.

---

# 10. Kernel PCA

**Antes de aplicarlo:**

- **Objetivo:** capturar estructura **no lineal** proyectando los datos a un espacio de mayor dimensión (vía un kernel) antes de aplicar PCA, sin calcular explícitamente esa transformación (truco del kernel).
- **Diferencia con PCA convencional:** PCA busca combinaciones *lineales* de las variables originales que maximizan varianza; Kernel PCA busca esas combinaciones en un espacio transformado no lineal, por lo que puede separar estructuras que PCA lineal no distingue (curvas, anillos, clústeres no separables linealmente).
- **Concepto de kernel:** un kernel es una función $k(x_i, x_j)$ que mide la similitud entre dos observaciones directamente, sin necesidad de construir explícitamente la transformación $\varphi(x)$ que llevaría los datos al espacio de alta dimensión. Basta con calcular los productos internos $K_{ij} = \langle \varphi(x_i),\, \varphi(x_j) \rangle = k(x_i, x_j)$ para toda la muestra; esto es el *truco del kernel*: operar en el espacio transformado (potencialmente de dimensión infinita) a un costo computacional igual al de calcular una matriz $n \times n$ de similitudes.
- **Kernels disponibles en `kernlab`:** `rbfdot` (RBF/gaussiano — el más versátil para relaciones no lineales suaves, parámetro `sigma`); `polydot` (polinomial, captura interacciones de grado fijo, parámetros `degree`, `scale`, `offset`); `vanilladot` (lineal — Kernel PCA con este kernel reproduce PCA convencional); `tanhdot` (sigmoide, inspirado en redes neuronales); `laplacedot` (Laplaciano, más robusto a outliers que RBF); `besseldot`, `anovadot` y `splinedot` (kernels de uso más especializado). Se eligió `rbfdot` porque es el estándar para datos continuos y suaves sin estructura de grado polinomial conocido.
- **Principales parámetros:** `sigma` (controla qué tan "local" es la similitud: sigma pequeño → solo vecinos muy próximos se consideran similares, captura no linealidades más finas; sigma grande → el comportamiento se aproxima al kernel lineal); `features` (número de componentes de Kernel PCA a retener).
- **Interpretación de las coordenadas:** a diferencia de PCA, no son combinaciones lineales directas de las variables originales, por lo que no se leen mediante cargas (`rotation`) sino de forma relacional — qué observaciones quedan cerca o lejos en el espacio transformado.

> **Teoría — el truco del kernel.** En vez de diagonalizar $S$ o $R$, Kernel PCA diagonaliza la matriz de Gram $K_{n \times n}$, donde cada entrada mide la similitud entre dos lotes:
> $$ K_{ij} = k(x_i, x_j) $$
> Esto equivale a hacer PCA en un espacio de dimensión mucho mayor, **sin construirlo explícitamente**. Con el kernel RBF (gaussiano):
> $$ k(x, y) = \exp\!\big(-\sigma \, \lVert x - y \rVert^2\big) $$
> la similitud vale 1 si los lotes son idénticos y decae con la distancia; $\sigma$ regula esa caída ($\sigma$ grande → solo los vecinos muy cercanos se parecen).

```{r kpca}
library(kernlab)

# Hay que estandarizar antes: el kernel usa distancias euclidianas, y sin
# estandarizar la altitud (en metros) dominaría por completo ||x - y||.
datos_esc <- as.data.frame(scale(datos))

kp <- kpca(~., data = datos_esc,
           kernel = "rbfdot",
           kpar = list(sigma = 0.05),
           features = 5)

# Valores propios de K: el análogo a los lambda del PCA lineal. Su proporción
# cumple el mismo papel que la varianza explicada, pero calculada solo sobre
# las componentes retenidas (features = 5), no sobre todo el espacio.
eig <- kp@eig
var_exp <- eig / sum(eig)
round(var_exp, 3)
round(cumsum(var_exp), 3)
```

Con `sigma = 0.05` y 5 features, la variabilidad se reparte de forma más uniforme que en PCA lineal (36.6%, 25.9%, 14.9%, 14.5%, 8.0%), sin un primer componente tan dominante como el PC1 lineal (47.7%). **Nota:** estos porcentajes están calculados solo sobre los 5 valores propios retenidos (no sobre el total del espacio de kernel), por lo que no son directamente comparables en magnitud absoluta con la varianza acumulada de PCA — sí lo son en términos de forma relativa entre componentes.

---

# 11. Matriz de dispersión de Kernel PCA

> **Teoría — `rotated()`.** Da las coordenadas de los lotes en el espacio transformado por el kernel: el equivalente a `pca$x`, con una diferencia clave — aquí **no hay cargas**, porque los ejes no son combinaciones lineales de las variables originales. Estas coordenadas solo se interpretan de forma relacional: quién queda cerca de quién.

```{r pairs-kpca, fig.height=8}
scores_kpca <- rotated(kp)
pairs(scores_kpca[, 1:5],
      main = "Matriz de dispersión - Kernel PCA (café, sigma = 0.05)",
      pch = 19, col = adjustcolor("darkorange", alpha.f = 0.4))
```

**¿Qué patrones aparecen con Kernel PCA que no eran evidentes mediante PCA?** El panel de las dos primeras componentes de Kernel PCA muestra una **estructura en forma de anillo/herradura** (horseshoe), completamente ausente en la matriz de dispersión lineal de PCA (sección 8), donde solo había una nube elíptica. Este tipo de patrón circular es un efecto no lineal característico de aplicar un kernel RBF de sigma pequeño sobre datos que, en el fondo, varían principalmente a lo largo de un solo gradiente continuo (aquí, el gradiente de calidad sensorial de PC1): el kernel "curva" ese gradiente en un arco.

**Posibles observaciones atípicas en Kernel PCA:** los mismos lotes atípicos identificados en PCA (el lote con todos los puntajes en cero, los lotes con 30+ defectos, los de altitud = 1 m) tienden a aparecer en los extremos del anillo o en posiciones periféricas dentro de la estructura del Kernel PCA. Sin embargo, la transformación no lineal los "redistribuye" respecto de su posición en PCA: el kernel RBF asigna similitud casi nula entre un lote extremo y el resto (por distancia euclidiana grande en el espacio estandarizado), lo que los empuja a los bordes de la estructura. No se crean nuevos atípicos por efecto del kernel, pero los ya existentes cambian de posición relativa respecto del grueso de los datos.

**Variación de un parámetro (sigma):**

```{r kpca-sigma-alto, fig.height=8}
kp_sigma_alto <- kpca(~., data = datos_esc,
                       kernel = "rbfdot",
                       kpar = list(sigma = 1),
                       features = 5)
pairs(rotated(kp_sigma_alto)[, 1:5],
      main = "Kernel PCA con sigma = 1 (café)",
      pch = 19, col = adjustcolor("firebrick", alpha.f = 0.4))
```

Al aumentar `sigma` a 1 (vecindades más "anchas", similitud menos local), el anillo desaparece y aparecen en su lugar **patrones radiales en forma de estrella/V** muy marcados entre varios pares de componentes. Esto ilustra de forma muy directa que Kernel PCA es altamente sensible a la elección de `sigma`: no hay una única "forma verdadera" de los datos en este espacio, sino una familia de representaciones que dependen del parámetro elegido — un punto importante para la discusión crítica del taller.

---

# 12. t-SNE

**Antes de aplicarlo:**

- **Objetivo:** preservar las relaciones de **vecindad local** (qué observaciones son "vecinas" de cuáles), sacrificando la fidelidad de las distancias globales entre grupos alejados.
- **Importancia de las relaciones de vecindad:** en t-SNE, la unidad interpretativa fundamental no es la distancia entre dos puntos cualesquiera del gráfico, sino si dos puntos son *vecinos locales* en el espacio original. Dos lotes que aparecen juntos en el plano 2D tienen alta probabilidad $p_{ij}$ de ser vecinos en el espacio de 14 variables; dos lotes que aparecen lejos pueden no ser realmente distantes en el original (t-SNE distorsiona las distancias globales a propósito). Por eso la lectura correcta es: "estos lotes comparten un perfil de calidad similar" (si están juntos), pero no "estos grupos están más separados que aquellos" (la distancia entre grupos no es confiable).
- **Parámetros principales:** `perplexity` (tamaño efectivo de vecindario que se intenta preservar; regla práctica para ~1000 muestras: 20–50), `theta` (aproximación de Barnes-Hut, trade-off velocidad/precisión).
- **Interpretación de las coordenadas:** no son componentes principales; los ejes no tienen significado por sí mismos y las distancias absolutas no son interpretables, solo la vecindad relativa.
- **Limitaciones:** no es determinista salvo fijando semilla, no se puede proyectar una observación nueva sin reentrenar, y es sensible a `perplexity`.

> **Teoría — t-SNE traduce distancias a probabilidades de vecindad.**
>
> 1. En el espacio original, la probabilidad de que $i$ tome a $j$ como vecino, usando un kernel gaussiano centrado en cada punto:
>    $$ p_{j \mid i} = \frac{\exp\!\big(-\lVert x_i - x_j \rVert^2 / 2\sigma_i^2\big)}{\displaystyle\sum_{k \neq i} \exp\!\big(-\lVert x_i - x_k \rVert^2 / 2\sigma_i^2\big)} $$
>    donde $\sigma_i$ se ajusta para que la vecindad efectiva coincida con `perplexity`.
> 2. En el plano 2D, la probabilidad análoga $q_{ij}$ se calcula con una distribución $t$ de Student (de colas pesadas, para que los puntos lejanos puedan separarse sin penalización):
>    $$ q_{ij} = \frac{\big(1 + \lVert y_i - y_j\rVert^2\big)^{-1}}{\displaystyle\sum_{k \neq l}\big(1+\lVert y_k-y_l\rVert^2\big)^{-1}} $$
> 3. t-SNE mueve los puntos del plano $y_i$ hasta **minimizar la divergencia de Kullback-Leibler** entre $p$ y $q$, es decir, hasta que las vecindades se parezcan lo más posible:
>    $$ \mathrm{KL}(P \parallel Q) = \sum_{i \neq j} p_{ij}\log\frac{p_{ij}}{q_{ij}} $$
>
> Por eso preserva la estructura **local** y distorsiona a propósito las distancias globales.

```{r tsne}
library(Rtsne)

X <- scale(datos)   # usa distancias euclidianas: hay que estandarizar

set.seed(123)       # la optimización arranca de una configuración aleatoria
# perplexity: número efectivo de vecinos que se intenta preservar por punto.
# theta: aproximación de Barnes-Hut (0 = cálculo exacto pero mucho más lento).
tsne <- Rtsne(X, dims = 2, perplexity = 30, theta = 0.5)

plot(tsne$Y,
     pch = 19, col = adjustcolor("seagreen", alpha.f = 0.5),
     xlab = "t-SNE 1", ylab = "t-SNE 2",
     main = "t-SNE - Café (perplexity = 30)")
```

Con `perplexity = 30` se obtiene una **nube continua**, sin separación clara en clústeres discretos — consistente con lo observado en PCA: los lotes de café arábica de este dataset forman un continuo de calidad más que grupos naturales bien definidos. Se aprecia una leve concentración adicional en la parte superior izquierda, pero sin un vacío claro que la separe del resto.

**Vecindades:** dentro de la nube, la densidad es mayor en la zona central, lo que indica que la mayoría de los lotes son vecinos entre sí en el espacio original — sus perfiles de calidad son similares y t-SNE los agrupa en la misma región densa. Las zonas más periféricas de la nube corresponden a lotes cuyo perfil sensorial o de defectos se aleja moderadamente de la media, sin llegar a ser extremos.

**Observaciones aisladas:** se identifican unos pocos puntos claramente desplazados de la nube principal — en particular uno muy alejado en el extremo de la nube. Corresponde al lote con todos los puntajes sensoriales en cero (identificado como atípico en PCA, sección 8): su vecindario en el espacio original es vacío (no hay ningún otro lote con perfil similar), y t-SNE lo expulsa a una posición periférica del gráfico. Los lotes con 30+ defectos también aparecen en la periferia, aunque menos separados que en PCA porque la transformación de t-SNE no conserva esas distancias globales.

**Variación de un parámetro (perplexity):**

```{r tsne-perp5}
set.seed(123)
tsne_perp5 <- Rtsne(X, dims = 2, perplexity = 5, theta = 0.5)
plot(tsne_perp5$Y,
     pch = 19, col = adjustcolor("seagreen", alpha.f = 0.5),
     xlab = "t-SNE 1", ylab = "t-SNE 2",
     main = "t-SNE - Café (perplexity = 5)")
```

Con `perplexity = 5` (vecindarios mucho más pequeños) la nube se fragmenta en múltiples "hebras" y filamentos alargados, en vez de la forma más compacta de `perplexity = 30`. Esto ilustra bien la limitación de t-SNE: con vecindarios muy pequeños, el algoritmo sobreajusta ruido local y genera estructura aparente (filamentos) que no necesariamente refleja agrupamientos reales en los datos originales.

---

# 13. UMAP

**Antes de aplicarlo:**

- **Objetivo:** similar a t-SNE (preservar vecindades locales), pero con un fundamento teórico distinto (topología algebraica) que en la práctica tiende a preservar mejor parte de la **estructura global** (distancia relativa entre grupos), además de ser más rápido.
- **Parámetros principales:** `n_neighbors` (tamaño de vecindario, análogo a `perplexity`), `min_dist` (qué tan compactos quedan los puntos dentro de un mismo grupo).
- **Interpretación de las coordenadas:** tampoco son componentes principales ni tienen relación directa con las variables originales.
- **Diferencias respecto de t-SNE:** UMAP suele preservar mejor las distancias relativas entre clústeres distintos (no solo la vecindad local) y es determinista de forma más estable entre corridas con la misma semilla.

> **Teoría — UMAP parte de una idea distinta a la de t-SNE.**
>
> 1. Construye un grafo de los $k$ vecinos más cercanos, con pesos difusos $w_{ij} \in [0,1]$ que representan la "fuerza de conexión" (la probabilidad de que dos lotes estén conectados).
> 2. Busca una disposición en 2D, con pesos análogos $w'_{ij}$, que minimice la **entropía cruzada difusa** entre ambos grafos:
>    $$ C = \sum_{i,j} \left[ w_{ij} \log\frac{w_{ij}}{w'_{ij}} + (1-w_{ij}) \log\frac{1-w_{ij}}{1-w'_{ij}} \right] $$
>
> Al trabajar sobre un grafo global y no solo sobre pares como t-SNE, UMAP conserva mejor las distancias relativas **entre** grupos, no solo dentro de cada vecindario.

```{r umap}
library(uwot)

X <- scale(datos)   # usa distancias euclidianas: hay que estandarizar

set.seed(123)
# n_neighbors (por defecto 15): tamaño del vecindario. Pequeño -> estructura local;
# grande -> estructura más global.
um <- umap(X)
head(um)

plot(um[, 1], um[, 2],
     pch = 19, col = adjustcolor("mediumpurple", alpha.f = 0.5),
     xlab = "UMAP1", ylab = "UMAP2",
     main = "UMAP - Café (parámetros por defecto)")
```

A diferencia de PCA, Kernel PCA y t-SNE, **UMAP separa con claridad dos grupos**: una nube principal alargada y un grupo secundario, más pequeño y compacto, claramente distanciado del resto (parte inferior del gráfico).

**Vecindades:** dentro de la nube principal, los lotes que aparecen próximos comparten un perfil de calidad similar en las 14 variables (vecinos en el espacio de 14 dimensiones). La nube alargada sugiere un gradiente continuo de calidad — coherente con PC1 —, no grupos discretos; lotes en un mismo extremo de esa nube tienen perfiles más cercanos entre sí que con los del extremo opuesto, y UMAP lo refleja manteniéndolos en posiciones alejadas dentro de la nube.

**Observaciones aisladas:** entre los dos grupos se observan unos pocos puntos que no pertenecen claramente a ninguno: lotes con `Moisture` bajo pero no exactamente cero, o con alguna variable en un rango intermedio atípico. Son los "puentes" entre el grupo Moisture=0 y el resto — lotes que en el grafo de vecinos de UMAP quedaron conectados parcialmente a ambas regiones, y el algoritmo los sitúa en tierra de nadie entre los dos grupos. No deben interpretarse como un tercer grupo sino como observaciones cuyo perfil no encaja perfectamente en ninguno de los dos conjuntos identificados.

```{r umap-cluster-investigacion}
cluster_bajo <- um[, 2] < -5
sum(cluster_bajo)

comp <- sapply(datos, function(v) c(cluster = mean(v[cluster_bajo]), resto = mean(v[!cluster_bajo])))
round(t(comp), 3)
```

Investigando qué distingue a ese grupo de 197 lotes: la diferencia más marcada es `Moisture`, prácticamente **cero** en el grupo separado (media 0.004) frente a 11.3% en el resto. Al revisar la distribución completa, **174 de 1070 lotes tienen `Moisture` exactamente igual a 0** — un valor fisicamente implausible para granos de café (que normalmente retienen 9–13% de humedad), lo que indica que probablemente se trata de **mediciones faltantes codificadas como cero** en vez de un NA real, no de café realmente seco al 0%. UMAP, al ser sensible a la estructura de vecindades, aísla este subconjunto en una región propia del espacio de baja dimensión porque, en la escala estandarizada, su distancia al resto de observaciones en la variable `Moisture` es artificialmente grande.

**Variación de un parámetro (`n_neighbors`):**

```{r umap-nn5}
set.seed(123)
um_vecinos <- umap(X, n_neighbors = 5)
plot(um_vecinos[, 1], um_vecinos[, 2],
     pch = 19, col = adjustcolor("mediumpurple", alpha.f = 0.5),
     xlab = "UMAP1", ylab = "UMAP2",
     main = "UMAP - Café (n_neighbors = 5)")
```

Con `n_neighbors = 5` (vecindarios más pequeños) el grupo con `Moisture = 0` **se sigue separando claramente** (ahora en la esquina superior derecha), y además la nube principal se fragmenta en más filamentos internos — el hallazgo del subgrupo de humedad cero es robusto al parámetro, no un artefacto de una única configuración.

---

# 14. Comparación de los cuatro métodos

| Aspecto | PCA | Kernel PCA | t-SNE | UMAP |
|---|---|---|---|---|
| Lineal / no lineal | Lineal | No lineal (vía kernel RBF) | No lineal | No lineal |
| Estructura que enfatiza | Varianza global (covarianza) | Similitud no lineal global vía kernel | Vecindad local | Vecindad local + algo de estructura global |
| Interpretación de los ejes | Directa: combinación lineal de variables (cargas) | Sin interpretación directa; relacional | Sin interpretación; solo vecindad relativa | Sin interpretación; solo vecindad relativa |
| Relación con variables originales | Explícita (`pca$rotation`) | Indirecta (vía el kernel) | Ninguna | Ninguna |
| Patrones identificados | Un eje dominante de calidad sensorial (PC1) + defectos (PC2) + uniformidad/dulzura (PC3) + altitud/humedad (PC4) | Estructura en anillo (sigma bajo) o radial/estrella (sigma alto); sensible al parámetro | Nube continua, sin clústeres discretos; se fragmenta con perplexity baja | Separa un subgrupo real (`Moisture` = 0) de forma robusta a los parámetros |
| Agrupamientos | No hay grupos discretos, solo un continuo | No hay grupos discretos claros | No hay grupos discretos claros | Sí: 2 grupos, uno ligado a un problema de datos faltantes |
| Posibles atípicos | Sí, muy claros (lote con todo en 0, lotes con 30+ defectos, altitud = 1 m) | Se difuminan un poco por la transformación no lineal | Difíciles de distinguir de ruido local | El "grupo" separado es en realidad un artefacto de datos, no un atípico puntual |
| Utilidad principal | Resumir varianza e interpretar ejes de calidad | Explorar estructura no lineal | Visualización exploratoria de vecindades | Visualización exploratoria + detección de subpoblaciones/anomalías de datos |
| Uso potencial en modelamiento | Sí, como reducción de dimensión previa a un modelo (ejes estables y proyectables) | Parcialmente (proyección de nuevas obs. es posible pero más costosa) | No recomendado como *feature* de entrada | No recomendado como *feature* de entrada |
| Transformación de nuevas observaciones | Directa (multiplicar por `rotation`) | Posible pero requiere reevaluar el kernel contra los datos de entrenamiento | No definida de forma nativa | Sí, vía `uwot::umap_transform()` (usa el grafo de vecinos ya ajustado; no es una proyección lineal cerrada como PCA) |
| Principales limitaciones | Solo captura estructura lineal | Muy sensible a `sigma`; sin cargas interpretables | Solo vecindad local; no determinista sin semilla; sensible a `perplexity` | Sensible a `n_neighbors`/`min_dist`; puede sugerir agrupamientos que en realidad son artefactos de datos (como aquí) |

---

# 15. Visualización frente a modelamiento

> **Teoría — de dónde vienen realmente t-SNE y UMAP.** El escalamiento multidimensional (MDS) clásico busca coordenadas $Y$ de baja dimensión cuya matriz de productos internos $YY^\top$ reproduzca una matriz de distancias $D$ dada entre las observaciones. Cuando esas distancias son euclídeas sobre los datos centrados $\tilde{X}$, la solución de MDS coincide **exactamente** con las componentes principales: $Y = Z = \tilde{X}A$. Es decir, **PCA es un caso particular de MDS**, el que preserva las distancias euclídeas globales entre observaciones. t-SNE y UMAP resuelven el mismo problema de fondo — hallar coordenadas de baja dimensión — pero cambian **qué se preserva**: en vez de la distancia global, buscan preservar las probabilidades o pesos de vecindad local entre puntos (secciones 12 y 13). Vistas así, las cuatro técnicas del taller no son herramientas independientes sino una misma familia de problemas de "representar bien los datos en pocas dimensiones", que solo difieren en qué noción de similitud entre observaciones intentan conservar — justo la pregunta central del taller (sección 1).

Estos métodos no son intercambiables según el objetivo:

- **Reducción dimensional para análisis / generación de variables para modelos:** PCA (y, con más cuidado, Kernel PCA) producen ejes con una regla de proyección fija y reutilizable sobre observaciones nuevas. UMAP también admite transformar observaciones nuevas (`uwot::umap_transform()`), aunque —a diferencia de PCA— no es una función lineal cerrada, sino que depende del grafo de vecinos ya ajustado; t-SNE es el único de los cuatro que no ofrece nada equivalente.
- **Visualización exploratoria / identificación de agrupamientos y atípicos:** las cuatro técnicas sirven, pero t-SNE y UMAP son las más informativas para vecindades locales — aunque, como muestra el caso de UMAP en este dataset, un agrupamiento visualmente muy claro puede reflejar un **problema de calidad de datos** (humedad registrada como 0) y no una subpoblación real de café.

**¿Por qué una representación 2D con grupos visualmente claros no garantiza una buena transformación para un modelo predictivo?** Porque t-SNE y UMAP distorsionan deliberadamente las distancias globales para privilegiar la vecindad local, no son invertibles, y su resultado cambia con la semilla aleatoria y con parámetros como `perplexity` o `n_neighbors`; t-SNE, además, no se define mediante ninguna función aplicable a observaciones nuevas (a diferencia de PCA, Kernel PCA y, con matices, UMAP vía `umap_transform()`). Son, ante todo, herramientas de visualización/exploración, no de generación de variables estables para un pipeline de modelamiento — y, como se vio en la sección 13, pueden hacer visualmente prominente un artefacto de captura de datos.

---

# 16–18. Presentación final, preguntas de sustentación y evaluación

---

# 17. Preguntas frecuentes de sustentación

Las siguientes preguntas y respuestas cubren los puntos conceptuales y de análisis que con mayor frecuencia se examinan en la defensa de este taller.

---

**P1. ¿Por qué estandarizaron las variables antes de aplicar PCA?**

Porque las variables del dataset tienen escalas completamente distintas: `altitude_mean_meters` varía en miles de metros mientras que los puntajes sensoriales van de 0 a 10. Sin estandarizar, PCA maximizaría varianza en las variables de escala grande por mera unidad de medida, no por relevancia real. Con `scale. = TRUE` (equivalente a trabajar sobre la matriz de correlaciones $R$ en vez de $S$), todas las variables parten con varianza 1 y el PCA refleja la estructura de correlación entre ellas, no sus diferencias de escala.

---

**P2. ¿Qué es el criterio de Kaiser y por qué se eligieron exactamente 4 componentes?**

El criterio de Kaiser dice: retén las componentes con valor propio $\lambda_i > 1$. La lógica es que, al trabajar sobre datos estandarizados, cada variable original aporta varianza 1 al total; una componente con $\lambda_i > 1$ explica más varianza que una sola variable — si explicara menos, no justificaría existir. En nuestros datos los valores propios son $6.68,\ 1.40,\ 1.34,\ 1.02,\ 0.84,\ldots$: exactamente 4 superan 1. Este resultado coincide con la varianza acumulada (74.6% con k = 4) y con el gráfico de codo (meseta a partir de PC5), y además cada componente tiene una interpretación sustantiva clara (secciones 7 y 19). Los cuatro criterios convergen en k = 4.

---

**P3. ¿Cómo se interpreta PC1 en el contexto de los datos de café?**

PC1 explica el 47.7% de la varianza total. Sus cargas más altas son para los siete puntajes de catación "de intensidad" (Flavor, Aftertaste, Balance, Acidity, Cupper.Points, Body, Aroma) — todas con el mismo signo y magnitud similar (~0.33–0.36). Esto indica que un solo eje resume casi la mitad de toda la variación entre lotes: los lotes que tienen Flavor alto tienden a tener Aroma alto, Balance alto, etc. PC1 es, en la práctica, un **ranking de calidad sensorial general** de los lotes. Los diez puntajes sensoriales se mueven juntos, y PC1 captura ese movimiento conjunto.

---

**P4. ¿Qué diferencia hay entre PCA y Kernel PCA? ¿Cuándo usaría uno u otro?**

PCA busca combinaciones **lineales** de las variables que maximizan varianza — los ejes son rectas en el espacio original. Kernel PCA proyecta los datos a un espacio de alta dimensión (implícitamente, vía una función kernel) y aplica PCA allí: puede capturar estructura **no lineal** como curvas, anillos o espirales que PCA lineal no separa. El "truco del kernel" evita calcular esa transformación explícitamente: basta con la función $k(x_i, x_j)$ que mide similitud.

Se usaría Kernel PCA cuando la estructura de los datos no se puede resumir bien con ejes rectos (p. ej. si hubiera grupos con forma de media luna o anillos concéntricos). En nuestros datos de café la estructura es fundamentalmente lineal (una nube continua, un solo gradiente de calidad), así que PCA lineal basta y Kernel PCA solo aporta como ejercicio de exploración: muestra el gradiente "curvado" en forma de anillo con sigma bajo, pero no añade información interpretativa nueva.

---

**P5. ¿Qué diferencia hay entre t-SNE y UMAP?**

Ambos preservan **vecindades locales**: si dos lotes están cerca en el gráfico 2D, es porque son vecinos en el espacio de 14 variables (perfiles similares de calidad). La diferencia está en cómo definen "vecino" y qué optimizan:

- **t-SNE** calcula la probabilidad de que dos lotes sean vecinos (usando un kernel gaussiano) y minimiza la divergencia KL entre esas probabilidades en 14D y en 2D. Preserva la estructura local muy bien, pero **distorsiona deliberadamente las distancias globales**: la separación entre grupos en el gráfico no es confiable.
- **UMAP** construye un grafo de los $k$ vecinos más cercanos con pesos difusos y minimiza la entropía cruzada entre ese grafo y su equivalente en 2D. Preserva también algo de **estructura global** (las distancias relativas entre grupos son más informativas que en t-SNE), es más rápido y más estable entre corridas. Además, permite proyectar observaciones nuevas con `umap_transform()`.

Prácticamente: UMAP es más versátil que t-SNE; t-SNE puede ser más útil cuando el objetivo exclusivo es revelar grupos locales muy compactos.

---

**P6. ¿Por qué UMAP detectó el grupo de Moisture = 0 y los otros métodos no?**

PCA comprime varianza lineal global — el subgrupo de 174 lotes con `Moisture = 0` no tiene suficiente peso en la varianza total para dominar ningún eje. Kernel PCA redistribuye distancias de forma no lineal pero mezcla todos los patrones. t-SNE preserva vecindades muy locales y cada lote con `Moisture = 0` puede tener como vecinos locales a otros lotes con valores similares en las otras 13 variables, diluyendo la señal. UMAP construye un **grafo global** de vecinos: los 174 lotes con `Moisture = 0` comparten ese valor atípico en una dimensión y forman un vecindario propio con pesos de conexión distintos al resto — la estructura del grafo los agrupa y la proyección 2D lo hace visible como una región separada. En otras palabras, la sensibilidad de UMAP a la topología global del vecindario lo convierte en una herramienta útil para detectar subpoblaciones que comparten un valor anómalo en alguna variable, aunque ese valor no sea el de mayor varianza.

---

**P7. ¿Qué significa que las distancias globales no son confiables en t-SNE?**

Significa que la **distancia entre dos grupos** en el gráfico de t-SNE no refleja cuán diferentes son esos grupos en el espacio original. t-SNE "empuja" los puntos para que los vecinos queden juntos, pero ese empuje puede acercar grupos que en realidad son lejanos o separar puntos que son moderadamente cercanos, dependiendo de la geometría local. La única lectura segura en t-SNE es: "estos dos puntos son vecinos en el espacio original" (si están juntos) — no "este grupo es más diferente de aquel que de este otro" (si están más o menos separados en el plano).

---

**P8. ¿Pueden usar las coordenadas de t-SNE o UMAP como variables de entrada para un modelo predictivo?**

No es recomendable, por varias razones:

- **t-SNE** no define ninguna función de proyección para observaciones nuevas — no existe ninguna fórmula que proyecte un lote nuevo que no estuviese en el entrenamiento. Para proyectar datos nuevos habría que reentrenar desde cero, lo que cambiaría las coordenadas de todos los puntos existentes.
- **UMAP** sí tiene `umap_transform()`, pero la proyección depende del grafo de vecinos ajustado, no es una función lineal cerrada y puede comportarse mal con observaciones muy distintas al conjunto de entrenamiento.
- **Ambos** distorsionan las distancias de formas que cambian con la semilla y los parámetros: dos corridas con semillas distintas pueden producir coordenadas completamente diferentes, haciendo que cualquier modelo entrenado con las coordenadas de una corrida sea inutilizable con las de la otra.

PCA, en cambio, proyecta cualquier observación nueva con una multiplicación matricial fija ($z = x^* A$), sin cambiar nada del modelo ya ajustado — eso lo hace apto como preproceso para modelamiento.

---

**P9. ¿Qué es el valor propio de una componente y cómo se diferencia del porcentaje de varianza?**

El valor propio $\lambda_i$ es la varianza de los scores en la componente $i$ — literalmente, qué tan dispersos están los 1.070 lotes proyectados sobre ese eje. Como los datos están estandarizados, la suma de todos los valores propios es $p = 14$ (varianza 1 por variable). El porcentaje de varianza explicada de la componente $i$ se obtiene dividiendo: $\lambda_i / p = \lambda_i / 14$. Así, PC1 con $\lambda_1 = 6.68$ explica $6.68/14 = 47.7\%$. El valor propio es la cifra absoluta de varianza; el porcentaje es su proporción respecto del total — son dos formas de expresar la misma información, y el criterio de Kaiser usa el valor propio absoluto ($> 1$), no el porcentaje.

---

**P10. ¿Qué encontraron en general con este análisis? ¿Cuál es el hallazgo más importante?**

Tres hallazgos principales:

1. **La calidad sensorial del café arábica es fundamentalmente unidimensional:** un solo eje (PC1, 47.7% de la varianza) resume casi toda la variación entre los 1.070 lotes. Los diez puntajes de catación se mueven en conjunto, lo que indica que un catador que evalúa Aroma predice bien los demás atributos — la calidad "de taza" es un espectro continuo, no una combinación independiente de atributos.

2. **Calidad sensorial y calidad física son ortogonales:** PC2 revela que los defectos físicos (Category.One/Two.Defects, Moisture) varían de forma casi independiente de los puntajes sensoriales. Un lote puede ser excelente en catación y aun así tener muchos defectos físicos, o viceversa — información que ningún método no lineal añade sobre esto.

3. **UMAP detectó un problema de calidad de datos:** 174 lotes con `Moisture = 0` (un valor físicamente imposible para granos de café) aparecen como un grupo separado en UMAP pero se mezclan con el resto en PCA, Kernel PCA y t-SNE. Este hallazgo sugiere que esos registros tienen valores faltantes codificados como cero en vez de NA — algo que debe corregirse antes de cualquier análisis posterior.

Contenido de referencia para preparar las diapositivas (ver estructura sugerida del taller) — no requiere código adicional; se construye a partir de las secciones anteriores.

---

# 19. Pregunta final

> ¿Qué información de la estructura multivariada de sus datos conserva o enfatiza cada método —PCA, Kernel PCA, t-SNE y UMAP— y cuál resulta más útil para el objetivo particular de su análisis?

**PCA** conserva la estructura lineal de mayor varianza y permite nombrar ejes interpretables: un eje dominante de **calidad sensorial general** (PC1, 47.7%), uno de **defectos físicos/humedad** (PC2), uno de **uniformidad/dulzura vs. intensidad de sabor** (PC3) y uno de **altitud/humedad de la finca** (PC4). Es el método más útil aquí para **entender qué variables explican la variabilidad** entre lotes de café y para detectar atípicos multivariados claros (lote con todo en cero, lotes con decenas de defectos, altitud = 1 m).

**Kernel PCA** muestra que, al forzar una lente no lineal, la estructura fundamentalmente unidimensional de calidad (el gradiente de PC1) puede "curvarse" en formas como un anillo o un patrón radial — pero esas formas dependen fuertemente de `sigma` y no aportan una interpretación más rica que PCA lineal para este dataset en particular; es más útil como ejercicio exploratorio/diagnóstico que como herramienta definitiva.

**t-SNE** confirma que no hay clústeres discretos naturales en los datos: los lotes forman un continuo de calidad, y solo aparecen filamentos artificiales al forzar `perplexity` muy baja.

**UMAP** es el único método que separa un grupo genuinamente distinto — pero la investigación posterior revela que ese grupo corresponde a un **problema de captura de datos** (`Moisture = 0` en 174 lotes, un valor no plausible físicamente), no a una subpoblación real de café. Esto es en sí mismo un hallazgo valioso: UMAP funcionó aquí como herramienta de **auditoría de calidad de datos**, más que como confirmación de una estructura biológica/sensorial oculta.

**Conclusión para el objetivo del análisis** (entender qué distingue a los lotes de café de mejor/peor calidad y su relación con variables físicas): **PCA es el método más útil**, porque sus ejes son interpretables y proyectables; **UMAP es el complemento más valioso**, no para modelar sino para **auditar la calidad de los datos** antes de confiar en cualquier modelo posterior.
