---
title: "Taller de Análisis Multivariado"
subtitle: "PCA y métodos alternativos de reducción de dimensionalidad — Coffee Quality Institute"
author: "Juan Sebastian"
date: "`r format(Sys.Date(), '%d de %B de %Y')`"
output:
  html_document:
    toc: true
    toc_float: true
    toc_depth: 3
    code_folding: show
    theme: flatly
    df_print: paged
---

```{r setup, include=FALSE}
knitr::opts_chunk$set(echo = TRUE, warning = FALSE, message = FALSE,
                       fig.align = "center", fig.width = 8, fig.height = 7)
```

> **Nota para el lector:** este documento es un **informe de previsualización**, pensado para revisar con el profesor antes de construir las diapositivas finales. Contiene todo el código, las salidas reales obtenidas al ejecutarlo, y una interpretación preliminar de cada resultado. Las secciones siguen el orden del taller.

> **Notación del curso (primer tercio de la materia).** Los bloques de teoría de este informe usan la misma notación vista en clase:
>
> - $X$: matriz de datos $n \times p$ ($n$ individuos, $p$ variables); $\bar{x}$: vector de medias $p \times 1$, $\bar{x} = \frac{1}{n}X^\top \mathbf{1}$.
> - $P = I_n - \frac{1}{n}\mathbf{1}\mathbf{1}^\top$: matriz de centrado (simétrica e idempotente); $\tilde{X} = PX$ es la matriz centrada (a cada dato se le resta la media de su columna).
> - $S = \frac{1}{n}\tilde{X}^\top\tilde{X} = \frac{1}{n}X^\top P X$: matriz de covarianza $p \times p$.
> - $D = \operatorname{diag}(s_1^2,\dots,s_p^2)$: varianzas de cada variable; $R = D^{-1/2} S D^{-1/2}$: matriz de correlación — el resultado de estandarizar cada variable antes de calcular $S$.
> - $a$ (o $\omega$): vector de dirección/combinación lineal — "cuánto pesa cada variable"; $\lambda$: valor propio de $S$ (o de $R$) — la varianza en la dirección de su vector propio.
> - $A$: matriz de vectores propios (columnas = direcciones $a$); $\Lambda$: matriz diagonal de valores propios, tal que $S = A\Lambda A^\top$.
> - $Z = Xa$: componente/proyección — los datos vistos desde la dirección $a$.
>
> En R: `pca$rotation` es $A$ (los vectores propios) y `pca$x` es $Z$ (las proyecciones).

---

# 1. Objetivo

Se aplican y comparan cuatro métodos de reducción de dimensionalidad — **PCA**, **Kernel PCA**, **t-SNE** y **UMAP** — sobre un conjunto de datos real, con el fin de responder:

> ¿Qué información de los datos intenta preservar cada método y qué se puede interpretar a partir de la representación obtenida?

---

# 2. Selección del conjunto de datos

**Fuente:** [Coffee Quality Institute](https://database.coffeeinstitute.org/), vía el repositorio [jldbc/coffee-quality-database](https://github.com/jldbc/coffee-quality-database) (archivo `data/arabica_data_cleaned.csv`).

**Observaciones:** 1311 lotes de café arábica evaluados por catadores certificados (Q Graders).

**Variables cuantitativas utilizadas:**

| Variable | Significado | Unidad |
|---|---|---|
| Aroma, Flavor, Aftertaste, Acidity, Body, Balance, Uniformity, Clean.Cup, Sweetness, Cupper.Points | Puntajes sensoriales de catación | Escala 0–10 |
| Moisture | Humedad del grano | % |
| Category.One.Defects | Defectos primarios (graves) | conteo |
| Category.Two.Defects | Defectos secundarios (leves) | conteo |
| altitude_mean_meters | Altitud media de la finca | metros |

**Justificación de la selección:** son las únicas variables genuinamente cuantitativas y continuas del dataset. El resto de columnas son identificadores, certificaciones o metadatos administrativos (`Owner`, `Farm.Name`, `Lot.Number`, `Certification.Body`, etc.) sin contenido analítico para un PCA.

Se **excluye `Total.Cup.Points`** del conjunto activo porque es, por construcción, la suma de los diez puntajes sensoriales: incluirla generaría colinealidad perfecta en vez de información nueva.

**Datos faltantes y tratamiento:** el único NA relevante está en `altitude_mean_meters` (227 filas). Además, esa variable tiene un valor corrupto (~190.000 m, imposible para una finca cafetera). Se filtra a un rango plausible (0–3000 msnm) y se eliminan los NA restantes.

```{r datos}
library(dplyr)

data <- read.csv("../data/arabica_data_cleaned.csv")

vars_cuantitativas <- c("Aroma", "Flavor", "Aftertaste", "Acidity", "Body",
                         "Balance", "Uniformity", "Clean.Cup", "Sweetness",
                         "Cupper.Points", "Moisture", "Category.One.Defects",
                         "Category.Two.Defects", "altitude_mean_meters")

colSums(is.na(data[, vars_cuantitativas]))
summary(data$altitude_mean_meters)

data_f <- data %>%
  filter(is.na(altitude_mean_meters) | (altitude_mean_meters > 0 & altitude_mean_meters <= 3000)) %>%
  filter(!is.na(altitude_mean_meters))

datos <- data_f %>% select(all_of(vars_cuantitativas))
```

Tras el tratamiento quedan **1070 observaciones** con **14 variables**, sin datos faltantes.

---

# 3. Exploración inicial

> **Teoría — la matriz de datos.** Todo el análisis multivariado parte de una matriz $X_{n \times p}$, con $n = 1070$ filas (lotes) y $p = 14$ columnas (variables).

```{r exploracion}
str(datos)              # estructura interna: qué tipo de dato es cada variable
dim(datos)                # dimensiones n x p de la matriz
head(datos)                # primeras filas, para ver el formato de un registro real
summary(datos)               # estadísticos univariados, columna por columna
colSums(is.na(datos))          # conteo de datos faltantes por variable
```

Examine también las relaciones entre las variables:

> **Teoría — matriz de correlación.** $R$ es la matriz de covarianzas de las variables ya estandarizadas:
> $$ R_{ij} \;=\; \frac{\operatorname{Cov}(X_i, X_j)}{\sigma_i \, \sigma_j}, \qquad -1 \le R_{ij} \le 1 $$
> Cada $R_{ij}$ mide la asociación **lineal** entre las variables $i$ y $j$, sin unidades. A diferencia de $S$ (sección 4), $R$ **no cambia** si se reescalan las variables.

```{r correlacion}
cor(datos)   # matriz R (p x p)
```

**Hallazgos principales:**

- **Diferencias de escala fuertes:** `altitude_mean_meters` está en cientos-miles de metros, los puntajes sensoriales en 0–10, `Moisture` en proporción (0–0.2) y los defectos son conteos (0–47). Sin estandarizar, la altitud dominaría cualquier análisis basado en varianza.
- **Mayor variabilidad:** `altitude_mean_meters` y `Category.Two.Defects`/`Category.One.Defects`; los puntajes sensoriales son mucho más homogéneos (la mayoría de lotes puntúa entre 7 y 8.5).
- **Correlaciones altas** entre los puntajes sensoriales (p. ej. Flavor–Aftertaste ≈ 0.90, Flavor–Balance ≈ 0.82, Aftertaste–Balance ≈ 0.83): evalúan dimensiones relacionadas de la experiencia de cata.
- `Category.One/Two.Defects` y `Moisture` están **débil o negativamente correlacionadas** con el bloque sensorial: aportan información distinta (calidad física del grano, no sabor).
- `altitude_mean_meters` tiene correlación baja-positiva (~0.15–0.20) con casi todos los puntajes sensoriales.

---

# 4. Matriz de varianzas-covarianzas y medidas de variabilidad

> **Teoría — matriz $S$.** Se construye centrando primero los datos: con $\tilde{X} = PX$ (la matriz centrada, usando la matriz de centrado $P$ de la nota de notación),
> $$ S = \frac{1}{n}\tilde{X}^\top\tilde{X} = \frac{1}{n}X^\top P X $$
> es una matriz $p \times p$ y simétrica:
> $$ S = \begin{pmatrix} s_{11} & s_{12} & \cdots & s_{1p} \\ s_{21} & s_{22} & \cdots & s_{2p} \\ \vdots & \vdots & \ddots & \vdots \\ s_{p1} & s_{p2} & \cdots & s_{pp} \end{pmatrix} $$
> **En la diagonal**, $s_{ii} = \operatorname{Var}(X_i)$: la varianza de cada variable por sí sola. **Fuera de la diagonal**, $s_{ij} = \operatorname{Cov}(X_i, X_j)$: mide cómo varían juntas dos variables — positiva si suben juntas, negativa si una sube cuando la otra baja. A diferencia de $R$, **$S$ sí depende de las unidades de medida** — por eso, en nuestros datos, la altitud (en metros) la domina por completo.

```{r covarianza}
S <- cov(datos)
signif(S, 3)
```

## 4.1. Varianza total

> **Teoría — varianza total.** Es la traza de $S$, es decir, la suma de la diagonal (la suma de las varianzas individuales):
> $$ \text{Var. total} \;=\; \operatorname{tr}(S) \;=\; \sum_{i=1}^{p} s_{ii} $$
> Resume la dispersión global en un solo número, pero **ignora las covarianzas**: no dice nada sobre cómo se relacionan las variables entre sí.

```{r var-total}
varianza_total <- sum(diag(S))
varianza_total
```

La varianza total (**≈ 174 690**) está dominada casi por completo por `altitude_mean_meters` (varianza ≈ 174 656, según la diagonal de `S`), simplemente porque su escala (metros) es órdenes de magnitud mayor que la de los puntajes sensoriales (escala 0–10). Esto **no** significa que la altitud sea la variable más "importante": es un artefacto de unidades, y es justamente la razón por la que el PCA se hará sobre datos estandarizados (sección 5).

## 4.2. Varianza generalizada

> **Teoría — varianza generalizada.** Es el determinante de $S$, y equivale al producto de sus valores propios:
> $$ \text{Var. generalizada} \;=\; |S| \;=\; \det(S) \;=\; \prod_{i=1}^{p} \lambda_i $$
> Es proporcional al volumen del elipsoide de dispersión que forman los datos (sus semiejes son proporcionales a $\sqrt{\lambda_i}$). Como todos los $\lambda_i \geq 0$ (S es semidefinida positiva), basta con que **uno solo** sea cercano a cero para que el producto colapse: $\lambda_i = 0$ exacto significa colinealidad **exacta** entre variables (rango$(S) < p$, $S$ no invertible); $\lambda_i \approx 0$ señala colinealidad **casi** exacta. La razón $\lambda_{\min}/\lambda_{\max}$ resume la anisotropía: cercana a 0, datos muy alargados en una dirección (colinealidad); cercana a 1, dispersión similar en todas direcciones.

```{r var-generalizada}
varianza_generalizada <- det(S)
varianza_generalizada
```

El determinante de `S` es **≈ 2.88 × 10⁻⁷**, un número extremadamente pequeño. Aquí, sin embargo, esto **no** es evidencia de colinealidad real: es un artefacto de escala, porque $S$ se calculó sobre las variables en su escala original y el determinante es un producto de varianzas y covarianzas en unidades muy distintas (metros² frente a escalas 0–10²), lo que aplasta el valor. Para diagnosticar colinealidad genuina hay que mirar los valores propios de $R$ en vez de los de $S$ (sección 6, ya sobre variables estandarizadas): el mayor es $\lambda_1 \approx 6.68$ y el menor $\lambda_{14} \approx 0.092$, es decir $\lambda_{\min}/\lambda_{\max} \approx 0.014$ — bastante alejado de 0 exacto. Hay colinealidad **moderada** entre los puntajes sensoriales (coherente con sus correlaciones altas), pero no una dependencia lineal exacta.

> **Teoría — versiones promedio.** Con $p$ el número de variables:
> $$ \overline{\text{Var. total}} = \frac{\operatorname{tr}(S)}{p}, \qquad \overline{\text{Var. generalizada}} = |S|^{1/p} $$
> La primera es la varianza promedio por variable; la segunda lleva el "volumen" de $|S|$ de vuelta a una escala por variable, comparable con la anterior. Ambas corrigen por la dimensión $p$, así que permiten comparar conjuntos con distinto número de variables.

```{r var-promedio}
p <- ncol(datos)
varianza_total_media <- varianza_total / p
varianza_generalizada_media <- varianza_generalizada^(1 / p)
varianza_total_media
varianza_generalizada_media
```

Las versiones **promedio** (dividir por `p`, o tomar la raíz `p`-ésima) son mejores para comparar variabilidad porque corrigen por la dimensión y ponen ambas medidas en una escala "por variable", independiente de cuántas variables se incluyan. Aun así, siguen siendo sensibles a las unidades originales — el diagnóstico real de escala se resuelve estandarizando antes del PCA.

---

# 5. Análisis de Componentes Principales

**Decisión: ESTANDARIZAR.** Las variables tienen unidades y escalas muy distintas (metros vs. puntaje 0–10 vs. porcentaje vs. conteo de defectos). Sin estandarizar, `altitude_mean_meters` dominaría por completo la varianza total y, por tanto, el primer componente, ocultando la estructura de los puntajes sensoriales que es el objeto real de interés del análisis.

> **Teoría — PCA como problema de maximización (Lagrange).** Se busca la dirección $a$ (con $\lVert a \rVert = 1$) que maximiza la varianza de la proyección $Z = Xa$:
> $$ \operatorname{Var}(Z) = a^\top S a $$
> Maximizando sujeto a la restricción $a^\top a = 1$ mediante un multiplicador de Lagrange $\lambda$:
> $$ M = a^\top S a - \lambda(a^\top a - 1), \qquad \frac{\partial M}{\partial a} = 2Sa - 2\lambda a = 0 \;\;\Rightarrow\;\; Sa = \lambda a $$
> Es decir, la dirección que maximiza la varianza es un **vector propio** de $S$, y la varianza máxima alcanzada es exactamente su **valor propio**: $\operatorname{Var}(Z) = a^\top S a = a^\top(\lambda a) = \lambda \, a^\top a = \lambda$. Repitiendo el argumento, ahora exigiendo ortogonalidad con las componentes ya encontradas, se llega a la descomposición completa:
> $$ S = A \Lambda A^{\top}, \qquad \Lambda = \operatorname{diag}(\lambda_1, \dots, \lambda_p) $$
> con $A$ la matriz de vectores propios (direcciones ortogonales, la primera con la mayor varianza posible, la segunda con la mayor varianza restante, y así sucesivamente). Como decidimos **estandarizar**, en la práctica no se diagonaliza $S$ sino $R = D^{-1/2} S D^{-1/2}$ — la misma matemática, aplicada a las variables ya puestas en la misma escala. En `prcomp`, `center = TRUE` resta la media de cada variable y `scale. = TRUE` divide por la desviación estándar; con ambos, la función trabaja sobre $R$ en vez de sobre $S$. `pca$rotation` es $A$ y `pca$x` es $Z = X^{*}A$.
>
> Como $A$ es ortogonal ($A A^\top = I$), esta relación se invierte fácilmente: $X^{*} = Z A^\top$. Por eso proyectar una observación **nueva** (ya estandarizada con la misma media y desviación de `datos`) es tan simple como multiplicarla por $A$, y por eso PCA sí permite reconstruir (o aproximar, reteniendo solo $k<p$ columnas de $A$) los datos originales a partir de las componentes — algo que t-SNE y UMAP no ofrecen (sección 14).

```{r pca}
# center = TRUE  -> resta la media de cada variable
# scale.  = TRUE -> divide por la desviación estándar
# Con ambos, prcomp trabaja sobre R (correlaciones) en vez de sobre S (covarianzas).
pca <- prcomp(datos, center = TRUE, scale. = TRUE)
```

---

# 6. Selección del número de componentes

> **Teoría — valores propios y criterio de Kaiser.** `summary(pca)` da la desviación estándar de cada componente, su proporción de varianza explicada y la acumulada. Los valores propios son
> $$ \lambda_i = (\text{sdev}_i)^2, \qquad \sum_{i=1}^{p} \lambda_i = p \quad \text{(sobre datos estandarizados)} $$
> La suma da exactamente $p = 14$ porque cada variable estandarizada aporta varianza 1. De ahí el **criterio de Kaiser**: retener las componentes con $\lambda_i > 1$, es decir, las que explican más varianza que una sola variable original.

```{r resumen-pca}
summary(pca)   # sdev, proporción de varianza explicada y acumulada por componente
pca$sdev^2     # los valores propios lambda_i
```

> **Teoría — gráfico de codo.** Grafica los $\lambda_i$ en orden decreciente. El "codo" es el punto donde la caída se aplana: a partir de ahí, cada componente adicional aporta poca varianza nueva, y suele tomarse como punto de corte.

```{r screeplot}
screeplot(pca, type = "lines", main = "Gráfico de codo - PCA café")
```

**Decisión: se conservan k = 4 componentes.**

Justificación:

- El gráfico de codo muestra una caída muy pronunciada entre PC1 y PC2 (de varianza ≈ 6.68 a ≈ 1.40), y luego un descenso mucho más gradual — el "codo" técnico está en PC2, pero solo PC1–PC2 explican el 57.7% de la varianza, una fracción algo baja para representar 14 variables originales.
- Con k = 4 se acumula **74.6%** de la varianza (PC1 = 47.7%, PC2 = 10.0%, PC3 = 9.6%, PC4 = 7.3%).
- Cada una de esas cuatro componentes tiene una **interpretación clara y distinta** en el contexto cafetero (ver sección 7): calidad sensorial general, defectos físicos, uniformidad/dulzura, y altitud/humedad. A partir de PC5 la varianza explicada individual cae por debajo de 6% y las cargas dejan de tener un patrón fácil de nombrar.
- El objetivo del análisis es exploratorio/interpretativo, no una reducción agresiva para un modelo predictivo, por lo que priorizamos interpretabilidad sobre minimizar k.

---

# 7. Interpretación de las componentes

> **Teoría — cargas (loadings).** Son los vectores propios de $R$ (la matriz $A$ de la sección anterior): cada columna de `pca$rotation` es el vector $a_k$ de una componente, y la proyección se calcula como
> $$ Z_k = a_{1k} X_1^{*} + a_{2k} X_2^{*} + \cdots + a_{pk} X_p^{*} $$
> donde $X_i^{*}$ son las variables estandarizadas y $a_{ik}$ (la carga de $X_i$ en la componente $k$) es el peso de esa variable original dentro de la componente. Se interpreta mirando qué variables tienen carga alta en valor absoluto y con qué signo: **mismo signo** → esas variables se mueven juntas en ese eje; **signo opuesto** → se oponen. El signo global de una componente es arbitrario — lo que importa son los contrastes.

```{r cargas}
round(pca$rotation[, 1:4], 3)
```

- **PC1 (47.7% de la varianza) — "calidad sensorial general":** todas las variables de catación (Aroma, Flavor, Aftertaste, Acidity, Body, Balance, Cupper.Points) cargan con signo negativo y magnitud similar (entre −0.33 y −0.36), y en menor medida Uniformity, Clean.Cup y Sweetness (≈ −0.22 a −0.24). No hay variables en sentido opuesto: PC1 es esencialmente un eje de "calidad global" del lote — lotes con mejor puntaje en todos los atributos sensoriales tienen valores muy negativos en PC1 (el signo es arbitrario, lo relevante es que se mueven todas juntas).
- **PC2 (10.0%) — "defectos físicos / humedad":** dominado por `Category.One.Defects` (−0.66) y `Category.Two.Defects` (−0.66), con `Moisture` acompañando (−0.26). Es un eje casi ortogonal al anterior: la calidad física del grano (defectos, humedad) varía de forma prácticamente independiente de la calidad sensorial.
- **PC3 (9.6%) — "uniformidad/dulzura vs. atributos de sabor":** `Uniformity` (−0.46), `Clean.Cup` (−0.48) y `Sweetness` (−0.53) tienen cargas altas y del mismo signo, mientras que Aroma/Flavor/Acidity/Body/Balance tienen cargas positivas moderadas (~0.10–0.14) — sentido opuesto. Sugiere que, controlando por PC1, hay lotes que destacan más en "limpieza y dulzura de taza" que en "intensidad de sabor", y viceversa.
- **PC4 (7.3%) — "altitud/humedad":** dominado casi en solitario por `altitude_mean_meters` (0.79) y `Moisture` (0.55), con el resto de variables con cargas cercanas a cero. Es un eje de metadatos de la finca/proceso, desconectado de la calidad sensorial.

---

# 8. Matriz de gráficos de dispersión de las componentes

> **Teoría — scores.** Son las coordenadas de cada lote en la nueva base de componentes: el mismo dato, visto desde otros ejes.
> $$ \text{pca\$x} = X^{*} \, A $$
> Como $A$ es ortogonal ($A^\top A = I$), $\operatorname{Cov}(Z_i, Z_j) = 0$ para $i \neq j$: en la matriz de dispersión de abajo **no debe verse correlación lineal** en ningún panel. Lo que se busca ahí es otra cosa — agrupamientos, patrones y observaciones atípicas.

```{r coordenadas}
head(pca$x)
```

```{r pairs-pca, fig.height=8}
k <- 4   # componentes a conservar (decisión de la sección 6)
pairs(pca$x[, 1:k],
      main = "Matriz de dispersión - Componentes principales (café)",
      pch = 19, col = adjustcolor("steelblue", alpha.f = 0.4))
```

No se observan agrupamientos claros: la gran mayoría de las observaciones forma **una sola nube densa y continua**, sin separación en subgrupos. Esto es consistente con que el café arábica de este dataset es relativamente homogéneo en composición (predominan lotes de calidad "especialidad").

Como comprobación adicional, coloreamos esa misma matriz por `Processing.Method` (metadato no usado como variable activa del PCA, pero disponible en `data_f`):

```{r pairs-pca-color, fig.height=8, message=FALSE}
library(GGally)

pca_scores <- as.data.frame(pca$x[, 1:k])
pca_scores$Processing.Method <- data_f$Processing.Method

ggpairs(pca_scores, columns = 1:k, aes(color = Processing.Method, alpha = 0.5)) +
  ggtitle("Matriz de dispersión de componentes principales (color = método de proceso)")
```

Tampoco aquí se observa separación por método de proceso: los lotes Washed/Wet, Natural/Dry, Semi-washed/Semi-pulped y Otro se mezclan en la misma nube — el proceso de beneficio no es, por sí solo, un factor que distinga la estructura de calidad capturada por PC1–PC4.

Sí se identifican **observaciones atípicas** muy marcadas, que se repiten en varios pares de componentes:

```{r outliers}
idx_pc1 <- order(pca$x[, 1], decreasing = TRUE)[1:2]
idx_pc2 <- order(pca$x[, 2])[1:2]
idx_pc4 <- order(pca$x[, 4])[1:2]
datos[unique(c(idx_pc1, idx_pc2, idx_pc4)), ]
```

- Un lote con **todos los puntajes sensoriales en cero** (Aroma = Flavor = ... = 0): un error evidente de captura de datos, no una observación real de café. Aparece como el punto más extremo en PC1.
- Dos lotes con **31–47 defectos** (Category.One/Two.Defects), muy por encima del resto (mediana de Category.Two.Defects = 2): los outliers más extremos en PC2.
- Lotes con **altitud = 1 metro**: claramente un valor de captura erróneo o un placeholder (ninguna finca de café real está a 1 msnm), visibles como atípicos en PC4.

Estos patrones se mantienen entre distintos pares de componentes que involucran a PC1, PC2 o PC4, lo que confirma que son atípicos multivariados genuinos y no artefactos de una sola proyección — y refuerzan que el "tratamiento de datos" de la sección 2 podría profundizarse filtrando también estos casos evidentes de error de captura.

> **Teoría — distancia de Mahalanobis como prueba formal de atípicos.** En vez de detectar atípicos "a ojo" en la matriz de dispersión, se puede formalizar como una prueba de hipótesis: $H_0$: la observación $x_i$ pertenece a la población; $H_a$: es atípica. El estadístico es
> $$ d_M^2(x_i) = (x_i - \bar{x})^\top S^{-1} (x_i - \bar{x}) \;\sim\; \chi^2_p $$
> (aproximadamente, bajo normalidad multivariada), donde $p$ es el número de variables. Se rechaza $H_0$ (se marca como atípica) si $d_M^2(x_i)$ supera el cuantil $\chi^2_{p}$ elegido como umbral.

```{r mahalanobis}
dm2 <- mahalanobis(datos, colMeans(datos), S)
umbral <- qchisq(0.975, df = ncol(datos))   # cuantil chi-cuadrado al 97.5%
sum(dm2 > umbral)                            # observaciones marcadas como atípicas
sort(dm2, decreasing = TRUE)[1:6]            # las 6 distancias mas extremas
```

Con el umbral $\chi^2_{14}$ al 97.5% (**≈ 26.1**), **89 de los 1070 lotes** (8.3%) quedan marcados como atípicos multivariados — muy por encima del 2.5% esperado bajo normalidad multivariada, lo que sugiere que esa suposición no se sostiene bien aquí (variables acotadas como los puntajes 0–10 o los conteos de defectos no son verdaderamente normales). Aun así, la prueba **confirma** los mismos casos ya detectados visualmente: el lote con todos los puntajes en cero ($d_M^2 \approx 653$, el más extremo de todos) y el lote con 31/47 defectos ($d_M^2 \approx 296$) están entre los primeros lugares, junto con otros casos no tan evidentes en la matriz de dispersión (p. ej. un lote con `Clean.Cup = 0` y 20 defectos secundarios).

> **Nota — relación entre Mahalanobis y las componentes.** Usando $S = A\Lambda A^\top$, la distancia de Mahalanobis se puede reescribir en términos de las coordenadas $Z = \tilde{X}A$ de la sección 8:
> $$ d_M^2(x_i) = \sum_{k=1}^{p} \left(\frac{z_{ik}}{\sqrt{\lambda_k}}\right)^2 $$
> Es decir, **la distancia de Mahalanobis es exactamente la distancia euclídea en el espacio de PCA, una vez que cada componente se reescala dividiendo por su propia desviación estándar** $\sqrt{\lambda_k}$ (`pca$sdev`). Buscar atípicos con Mahalanobis y buscarlos como puntos alejados en la matriz de dispersión de la sección 8 son, en el fondo, la misma idea — la ventaja de Mahalanobis es que da un umbral formal ($\chi^2_p$) en vez de juzgar "a ojo".

---

# 9. Biplot

> **Teoría — biplot.** Superpone en un mismo plano los *scores* (los lotes, como puntos) y las cargas (las variables, como flechas). El coseno del ángulo $\theta_{ij}$ entre dos flechas aproxima la correlación entre esas variables originales:
> $$ \cos(\theta_{ij}) \approx r_{ij} $$
> Ángulo pequeño → variables muy correlacionadas; ángulo recto → casi incorreladas; sentido opuesto → correlación negativa. La longitud de la flecha indica qué tan bien representada queda esa variable en este plano de dos componentes.

```{r biplot, fig.height=8}
biplot(pca, choices = c(1, 2), cex = 0.6,
       main = "Biplot PCA - Componentes 1 y 2 (café)")
```

El biplot confirma visualmente la interpretación de la sección 7: las flechas de los diez puntajes sensoriales apuntan casi todas en la misma dirección (hacia PC1 negativo), formando un haz compacto — coherente con que todas cargan con el mismo signo y magnitud similar en PC1. Las flechas de `Category.One.Defects` y `Category.Two.Defects` apuntan en una dirección casi perpendicular (hacia PC2 negativo), separadas del haz sensorial. El lote con 31/47 defectos (fila 1014) aparece exactamente en esa dirección, muy alejado del resto.

Lo que el biplot añade frente a la matriz de dispersión es la **dirección y magnitud de cada variable original superpuesta sobre las observaciones**: permite ver simultáneamente qué variables "empujan" a un lote hacia una zona del plano, información que la matriz de dispersión (solo puntos) no muestra por sí sola.

---

# 10. Kernel PCA

**Antes de aplicarlo:**

- **Objetivo:** capturar estructura **no lineal** proyectando los datos a un espacio de mayor dimensión (vía un kernel) antes de aplicar PCA, sin calcular explícitamente esa transformación (truco del kernel).
- **Diferencia con PCA convencional:** PCA busca combinaciones *lineales* de las variables originales que maximizan varianza; Kernel PCA busca esas combinaciones en un espacio transformado no lineal, por lo que puede separar estructuras que PCA lineal no distingue (curvas, anillos, clústeres no separables linealmente).
- **Kernel usado:** RBF (gaussiano), `kernel = "rbfdot"`, por ser el más estándar para capturar relaciones no lineales suaves sin imponer una forma funcional específica.
- **Parámetro principal:** `sigma`, que controla qué tan "local" es la noción de similitud entre lotes (sigma pequeño = vecindades más estrechas / más no linealidad capturada; sigma grande → el comportamiento se acerca más al de un kernel lineal).
- **Interpretación de las coordenadas:** a diferencia de PCA, no son combinaciones lineales directas de las variables originales, por lo que no se leen mediante cargas (`rotation`) sino de forma relacional — qué observaciones quedan cerca o lejos en el espacio transformado.

> **Teoría — el truco del kernel.** En vez de diagonalizar $S$ o $R$, Kernel PCA diagonaliza la matriz de Gram $K_{n \times n}$, donde cada entrada mide la similitud entre dos lotes:
> $$ K_{ij} = k(x_i, x_j) $$
> Esto equivale a hacer PCA en un espacio de dimensión mucho mayor, **sin construirlo explícitamente**. Con el kernel RBF (gaussiano):
> $$ k(x, y) = \exp\!\big(-\sigma \, \lVert x - y \rVert^2\big) $$
> la similitud vale 1 si los lotes son idénticos y decae con la distancia; $\sigma$ regula esa caída ($\sigma$ grande → solo los vecinos muy cercanos se parecen).

```{r kpca}
library(kernlab)

# Hay que estandarizar antes: el kernel usa distancias euclidianas, y sin
# estandarizar la altitud (en metros) dominaría por completo ||x - y||.
datos_esc <- as.data.frame(scale(datos))

kp <- kpca(~., data = datos_esc,
           kernel = "rbfdot",
           kpar = list(sigma = 0.05),
           features = 5)

# Valores propios de K: el análogo a los lambda del PCA lineal. Su proporción
# cumple el mismo papel que la varianza explicada, pero calculada solo sobre
# las componentes retenidas (features = 5), no sobre todo el espacio.
eig <- kp@eig
var_exp <- eig / sum(eig)
round(var_exp, 3)
round(cumsum(var_exp), 3)
```

Con `sigma = 0.05` y 5 features, la variabilidad se reparte de forma más uniforme que en PCA lineal (36.6%, 25.9%, 14.9%, 14.5%, 8.0%), sin un primer componente tan dominante como el PC1 lineal (47.7%). **Nota:** estos porcentajes están calculados solo sobre los 5 valores propios retenidos (no sobre el total del espacio de kernel), por lo que no son directamente comparables en magnitud absoluta con la varianza acumulada de PCA — sí lo son en términos de forma relativa entre componentes.

---

# 11. Matriz de dispersión de Kernel PCA

> **Teoría — `rotated()`.** Da las coordenadas de los lotes en el espacio transformado por el kernel: el equivalente a `pca$x`, con una diferencia clave — aquí **no hay cargas**, porque los ejes no son combinaciones lineales de las variables originales. Estas coordenadas solo se interpretan de forma relacional: quién queda cerca de quién.

```{r pairs-kpca, fig.height=8}
scores_kpca <- rotated(kp)
pairs(scores_kpca[, 1:5],
      main = "Matriz de dispersión - Kernel PCA (café, sigma = 0.05)",
      pch = 19, col = adjustcolor("darkorange", alpha.f = 0.4))
```

**¿Qué patrones aparecen con Kernel PCA que no eran evidentes mediante PCA?** El panel de las dos primeras componentes de Kernel PCA muestra una **estructura en forma de anillo/herradura** (horseshoe), completamente ausente en la matriz de dispersión lineal de PCA (sección 8), donde solo había una nube elíptica. Este tipo de patrón circular es un efecto no lineal característico de aplicar un kernel RBF de sigma pequeño sobre datos que, en el fondo, varían principalmente a lo largo de un solo gradiente continuo (aquí, el gradiente de calidad sensorial de PC1): el kernel "curva" ese gradiente en un arco.

**Variación de un parámetro (sigma):**

```{r kpca-sigma-alto, fig.height=8}
kp_sigma_alto <- kpca(~., data = datos_esc,
                       kernel = "rbfdot",
                       kpar = list(sigma = 1),
                       features = 5)
pairs(rotated(kp_sigma_alto)[, 1:5],
      main = "Kernel PCA con sigma = 1 (café)",
      pch = 19, col = adjustcolor("firebrick", alpha.f = 0.4))
```

Al aumentar `sigma` a 1 (vecindades más "anchas", similitud menos local), el anillo desaparece y aparecen en su lugar **patrones radiales en forma de estrella/V** muy marcados entre varios pares de componentes. Esto ilustra de forma muy directa que Kernel PCA es altamente sensible a la elección de `sigma`: no hay una única "forma verdadera" de los datos en este espacio, sino una familia de representaciones que dependen del parámetro elegido — un punto importante para la discusión crítica del taller.

---

# 12. t-SNE

**Antes de aplicarlo:**

- **Objetivo:** preservar las relaciones de **vecindad local** (qué observaciones son "vecinas" de cuáles), sacrificando la fidelidad de las distancias globales entre grupos alejados.
- **Parámetros principales:** `perplexity` (tamaño efectivo de vecindario que se intenta preservar; regla práctica para ~1000 muestras: 20–50), `theta` (aproximación de Barnes-Hut, trade-off velocidad/precisión).
- **Interpretación de las coordenadas:** no son componentes principales; los ejes no tienen significado por sí mismos y las distancias absolutas no son interpretables, solo la vecindad relativa.
- **Limitaciones:** no es determinista salvo fijando semilla, no se puede proyectar una observación nueva sin reentrenar, y es sensible a `perplexity`.

> **Teoría — t-SNE traduce distancias a probabilidades de vecindad.**
>
> 1. En el espacio original, la probabilidad de que $i$ tome a $j$ como vecino, usando un kernel gaussiano centrado en cada punto:
>    $$ p_{j \mid i} = \frac{\exp\!\big(-\lVert x_i - x_j \rVert^2 / 2\sigma_i^2\big)}{\displaystyle\sum_{k \neq i} \exp\!\big(-\lVert x_i - x_k \rVert^2 / 2\sigma_i^2\big)} $$
>    donde $\sigma_i$ se ajusta para que la vecindad efectiva coincida con `perplexity`.
> 2. En el plano 2D, la probabilidad análoga $q_{ij}$ se calcula con una distribución $t$ de Student (de colas pesadas, para que los puntos lejanos puedan separarse sin penalización):
>    $$ q_{ij} = \frac{\big(1 + \lVert y_i - y_j\rVert^2\big)^{-1}}{\displaystyle\sum_{k \neq l}\big(1+\lVert y_k-y_l\rVert^2\big)^{-1}} $$
> 3. t-SNE mueve los puntos del plano $y_i$ hasta **minimizar la divergencia de Kullback-Leibler** entre $p$ y $q$, es decir, hasta que las vecindades se parezcan lo más posible:
>    $$ \mathrm{KL}(P \parallel Q) = \sum_{i \neq j} p_{ij}\log\frac{p_{ij}}{q_{ij}} $$
>
> Por eso preserva la estructura **local** y distorsiona a propósito las distancias globales.

```{r tsne}
library(Rtsne)

X <- scale(datos)   # usa distancias euclidianas: hay que estandarizar

set.seed(123)       # la optimización arranca de una configuración aleatoria
# perplexity: número efectivo de vecinos que se intenta preservar por punto.
# theta: aproximación de Barnes-Hut (0 = cálculo exacto pero mucho más lento).
tsne <- Rtsne(X, dims = 2, perplexity = 30, theta = 0.5)

plot(tsne$Y,
     pch = 19, col = adjustcolor("seagreen", alpha.f = 0.5),
     xlab = "t-SNE 1", ylab = "t-SNE 2",
     main = "t-SNE - Café (perplexity = 30)")
```

Con `perplexity = 30` se obtiene una **nube continua**, sin separación clara en clústeres discretos — consistente con lo observado en PCA: los lotes de café arábica de este dataset forman un continuo de calidad más que grupos naturales bien definidos. Se aprecia una leve concentración adicional en la parte superior izquierda, pero sin un vacío claro que la separe del resto.

**Variación de un parámetro (perplexity):**

```{r tsne-perp5}
set.seed(123)
tsne_perp5 <- Rtsne(X, dims = 2, perplexity = 5, theta = 0.5)
plot(tsne_perp5$Y,
     pch = 19, col = adjustcolor("seagreen", alpha.f = 0.5),
     xlab = "t-SNE 1", ylab = "t-SNE 2",
     main = "t-SNE - Café (perplexity = 5)")
```

Con `perplexity = 5` (vecindarios mucho más pequeños) la nube se fragmenta en múltiples "hebras" y filamentos alargados, en vez de la forma más compacta de `perplexity = 30`. Esto ilustra bien la limitación de t-SNE: con vecindarios muy pequeños, el algoritmo sobreajusta ruido local y genera estructura aparente (filamentos) que no necesariamente refleja agrupamientos reales en los datos originales.

---

# 13. UMAP

**Antes de aplicarlo:**

- **Objetivo:** similar a t-SNE (preservar vecindades locales), pero con un fundamento teórico distinto (topología algebraica) que en la práctica tiende a preservar mejor parte de la **estructura global** (distancia relativa entre grupos), además de ser más rápido.
- **Parámetros principales:** `n_neighbors` (tamaño de vecindario, análogo a `perplexity`), `min_dist` (qué tan compactos quedan los puntos dentro de un mismo grupo).
- **Interpretación de las coordenadas:** tampoco son componentes principales ni tienen relación directa con las variables originales.
- **Diferencias respecto de t-SNE:** UMAP suele preservar mejor las distancias relativas entre clústeres distintos (no solo la vecindad local) y es determinista de forma más estable entre corridas con la misma semilla.

> **Teoría — UMAP parte de una idea distinta a la de t-SNE.**
>
> 1. Construye un grafo de los $k$ vecinos más cercanos, con pesos difusos $w_{ij} \in [0,1]$ que representan la "fuerza de conexión" (la probabilidad de que dos lotes estén conectados).
> 2. Busca una disposición en 2D, con pesos análogos $w'_{ij}$, que minimice la **entropía cruzada difusa** entre ambos grafos:
>    $$ C = \sum_{i,j} \left[ w_{ij} \log\frac{w_{ij}}{w'_{ij}} + (1-w_{ij}) \log\frac{1-w_{ij}}{1-w'_{ij}} \right] $$
>
> Al trabajar sobre un grafo global y no solo sobre pares como t-SNE, UMAP conserva mejor las distancias relativas **entre** grupos, no solo dentro de cada vecindario.

```{r umap}
library(uwot)

X <- scale(datos)   # usa distancias euclidianas: hay que estandarizar

set.seed(123)
# n_neighbors (por defecto 15): tamaño del vecindario. Pequeño -> estructura local;
# grande -> estructura más global.
um <- umap(X)
head(um)

plot(um[, 1], um[, 2],
     pch = 19, col = adjustcolor("mediumpurple", alpha.f = 0.5),
     xlab = "UMAP1", ylab = "UMAP2",
     main = "UMAP - Café (parámetros por defecto)")
```

A diferencia de PCA, Kernel PCA y t-SNE, **UMAP separa con claridad dos grupos**: una nube principal alargada y un grupo secundario, más pequeño y compacto, claramente distanciado del resto (parte inferior del gráfico).

```{r umap-cluster-investigacion}
cluster_bajo <- um[, 2] < -5
sum(cluster_bajo)

comp <- sapply(datos, function(v) c(cluster = mean(v[cluster_bajo]), resto = mean(v[!cluster_bajo])))
round(t(comp), 3)
```

Investigando qué distingue a ese grupo de 197 lotes: la diferencia más marcada es `Moisture`, prácticamente **cero** en el grupo separado (media 0.004) frente a 11.3% en el resto. Al revisar la distribución completa, **174 de 1070 lotes tienen `Moisture` exactamente igual a 0** — un valor fisicamente implausible para granos de café (que normalmente retienen 9–13% de humedad), lo que indica que probablemente se trata de **mediciones faltantes codificadas como cero** en vez de un NA real, no de café realmente seco al 0%. UMAP, al ser sensible a la estructura de vecindades, aísla este subconjunto en una región propia del espacio de baja dimensión porque, en la escala estandarizada, su distancia al resto de observaciones en la variable `Moisture` es artificialmente grande.

**Variación de un parámetro (`n_neighbors`):**

```{r umap-nn5}
set.seed(123)
um_vecinos <- umap(X, n_neighbors = 5)
plot(um_vecinos[, 1], um_vecinos[, 2],
     pch = 19, col = adjustcolor("mediumpurple", alpha.f = 0.5),
     xlab = "UMAP1", ylab = "UMAP2",
     main = "UMAP - Café (n_neighbors = 5)")
```

Con `n_neighbors = 5` (vecindarios más pequeños) el grupo con `Moisture = 0` **se sigue separando claramente** (ahora en la esquina superior derecha), y además la nube principal se fragmenta en más filamentos internos — el hallazgo del subgrupo de humedad cero es robusto al parámetro, no un artefacto de una única configuración.

---

# 14. Comparación de los cuatro métodos

| Aspecto | PCA | Kernel PCA | t-SNE | UMAP |
|---|---|---|---|---|
| Lineal / no lineal | Lineal | No lineal (vía kernel RBF) | No lineal | No lineal |
| Estructura que enfatiza | Varianza global (covarianza) | Similitud no lineal global vía kernel | Vecindad local | Vecindad local + algo de estructura global |
| Interpretación de los ejes | Directa: combinación lineal de variables (cargas) | Sin interpretación directa; relacional | Sin interpretación; solo vecindad relativa | Sin interpretación; solo vecindad relativa |
| Relación con variables originales | Explícita (`pca$rotation`) | Indirecta (vía el kernel) | Ninguna | Ninguna |
| Patrones identificados | Un eje dominante de calidad sensorial (PC1) + defectos (PC2) + uniformidad/dulzura (PC3) + altitud/humedad (PC4) | Estructura en anillo (sigma bajo) o radial/estrella (sigma alto); sensible al parámetro | Nube continua, sin clústeres discretos; se fragmenta con perplexity baja | Separa un subgrupo real (`Moisture` = 0) de forma robusta a los parámetros |
| Agrupamientos | No hay grupos discretos, solo un continuo | No hay grupos discretos claros | No hay grupos discretos claros | Sí: 2 grupos, uno ligado a un problema de datos faltantes |
| Posibles atípicos | Sí, muy claros (lote con todo en 0, lotes con 30+ defectos, altitud = 1 m) | Se difuminan un poco por la transformación no lineal | Difíciles de distinguir de ruido local | El "grupo" separado es en realidad un artefacto de datos, no un atípico puntual |
| Utilidad principal | Resumir varianza e interpretar ejes de calidad | Explorar estructura no lineal | Visualización exploratoria de vecindades | Visualización exploratoria + detección de subpoblaciones/anomalías de datos |
| Uso potencial en modelamiento | Sí, como reducción de dimensión previa a un modelo (ejes estables y proyectables) | Parcialmente (proyección de nuevas obs. es posible pero más costosa) | No recomendado como *feature* de entrada | No recomendado como *feature* de entrada |
| Transformación de nuevas observaciones | Directa (multiplicar por `rotation`) | Posible pero requiere reevaluar el kernel contra los datos de entrenamiento | No definida de forma nativa | Sí, vía `uwot::umap_transform()` (usa el grafo de vecinos ya ajustado; no es una proyección lineal cerrada como PCA) |
| Principales limitaciones | Solo captura estructura lineal | Muy sensible a `sigma`; sin cargas interpretables | Solo vecindad local; no determinista sin semilla; sensible a `perplexity` | Sensible a `n_neighbors`/`min_dist`; puede sugerir agrupamientos que en realidad son artefactos de datos (como aquí) |

---

# 15. Visualización frente a modelamiento

> **Teoría — de dónde vienen realmente t-SNE y UMAP.** El escalamiento multidimensional (MDS) clásico busca coordenadas $Y$ de baja dimensión cuya matriz de productos internos $YY^\top$ reproduzca una matriz de distancias $D$ dada entre las observaciones. Cuando esas distancias son euclídeas sobre los datos centrados $\tilde{X}$, la solución de MDS coincide **exactamente** con las componentes principales: $Y = Z = \tilde{X}A$. Es decir, **PCA es un caso particular de MDS**, el que preserva las distancias euclídeas globales entre observaciones. t-SNE y UMAP resuelven el mismo problema de fondo — hallar coordenadas de baja dimensión — pero cambian **qué se preserva**: en vez de la distancia global, buscan preservar las probabilidades o pesos de vecindad local entre puntos (secciones 12 y 13). Vistas así, las cuatro técnicas del taller no son herramientas independientes sino una misma familia de problemas de "representar bien los datos en pocas dimensiones", que solo difieren en qué noción de similitud entre observaciones intentan conservar — justo la pregunta central del taller (sección 1).

Estos métodos no son intercambiables según el objetivo:

- **Reducción dimensional para análisis / generación de variables para modelos:** PCA (y, con más cuidado, Kernel PCA) producen ejes con una regla de proyección fija y reutilizable sobre observaciones nuevas. UMAP también admite transformar observaciones nuevas (`uwot::umap_transform()`), aunque —a diferencia de PCA— no es una función lineal cerrada, sino que depende del grafo de vecinos ya ajustado; t-SNE es el único de los cuatro que no ofrece nada equivalente.
- **Visualización exploratoria / identificación de agrupamientos y atípicos:** las cuatro técnicas sirven, pero t-SNE y UMAP son las más informativas para vecindades locales — aunque, como muestra el caso de UMAP en este dataset, un agrupamiento visualmente muy claro puede reflejar un **problema de calidad de datos** (humedad registrada como 0) y no una subpoblación real de café.

**¿Por qué una representación 2D con grupos visualmente claros no garantiza una buena transformación para un modelo predictivo?** Porque t-SNE y UMAP distorsionan deliberadamente las distancias globales para privilegiar la vecindad local, no son invertibles, y su resultado cambia con la semilla aleatoria y con parámetros como `perplexity` o `n_neighbors`; t-SNE, además, no se define mediante ninguna función aplicable a observaciones nuevas (a diferencia de PCA, Kernel PCA y, con matices, UMAP vía `umap_transform()`). Son, ante todo, herramientas de visualización/exploración, no de generación de variables estables para un pipeline de modelamiento — y, como se vio en la sección 13, pueden hacer visualmente prominente un artefacto de captura de datos.

---

# 16–18. Presentación final, preguntas de sustentación y evaluación

Contenido de referencia para preparar las diapositivas (ver estructura sugerida del taller) y anticipar preguntas de sustentación — no requiere código adicional; se construye a partir de las secciones anteriores.

---

# 19. Pregunta final

> ¿Qué información de la estructura multivariada de sus datos conserva o enfatiza cada método —PCA, Kernel PCA, t-SNE y UMAP— y cuál resulta más útil para el objetivo particular de su análisis?

**PCA** conserva la estructura lineal de mayor varianza y permite nombrar ejes interpretables: un eje dominante de **calidad sensorial general** (PC1, 47.7%), uno de **defectos físicos/humedad** (PC2), uno de **uniformidad/dulzura vs. intensidad de sabor** (PC3) y uno de **altitud/humedad de la finca** (PC4). Es el método más útil aquí para **entender qué variables explican la variabilidad** entre lotes de café y para detectar atípicos multivariados claros (lote con todo en cero, lotes con decenas de defectos, altitud = 1 m).

**Kernel PCA** muestra que, al forzar una lente no lineal, la estructura fundamentalmente unidimensional de calidad (el gradiente de PC1) puede "curvarse" en formas como un anillo o un patrón radial — pero esas formas dependen fuertemente de `sigma` y no aportan una interpretación más rica que PCA lineal para este dataset en particular; es más útil como ejercicio exploratorio/diagnóstico que como herramienta definitiva.

**t-SNE** confirma que no hay clústeres discretos naturales en los datos: los lotes forman un continuo de calidad, y solo aparecen filamentos artificiales al forzar `perplexity` muy baja.

**UMAP** es el único método que separa un grupo genuinamente distinto — pero la investigación posterior revela que ese grupo corresponde a un **problema de captura de datos** (`Moisture = 0` en 174 lotes, un valor no plausible físicamente), no a una subpoblación real de café. Esto es en sí mismo un hallazgo valioso: UMAP funcionó aquí como herramienta de **auditoría de calidad de datos**, más que como confirmación de una estructura biológica/sensorial oculta.

**Conclusión para el objetivo del análisis** (entender qué distingue a los lotes de café de mejor/peor calidad y su relación con variables físicas): **PCA es el método más útil**, porque sus ejes son interpretables y proyectables; **UMAP es el complemento más valioso**, no para modelar sino para **auditar la calidad de los datos** antes de confiar en cualquier modelo posterior.
